ACORDAO-COMPLETO-2527610

ACÓRDÃO 2820/2022 ATA 16/2022 - PRIMEIRA CÂMARA

VISTOS, relatados e discutidos estes autos de Tomada de Contas Especial instaurada pela Secretaria Especial de Agricultura Familiar e do Desenvolvimento Agrário da Casa Civil da Presidência da República (Sead) em desfavor da Associação Chão Vivo e de seus ex-Presidentes, Luiz Henrique Toniato (gestão 2010-2012) e José Luiz Grisotto Ribeiro (gestão 2012-2014) , em razão da inexecução do objeto e omissão no dever de prestar contas dos recursos do Pronater repassados por meio do Contrato de Repasse CR-279.778-86/2008/MDA/Caixa (Siafi 649245) , celebrado com o extinto Ministério do Desenvolvimento Agrário (MDA) ,
ACORDAM os Ministros do Tribunal de Contas da União, reunidos em sessão da 1ª Câmara, ante as razões expostas pelo Relator, em:
9.1. considerar, nos termos do art. 12, § 3º, da Lei 8.443/1992, revel a Associação Chão Vivo, dando-se seguimento ao processo;
9.2. julgar irregulares as contas da Associação Chão Vivo e de Luiz Henrique Toniato,  com fundamento nos arts. 1º, inciso I, 16, inciso III, alínea "c" e §2º, 19 e 23, inciso III, da Lei 8.443/1992, condenando-os, solidariamente, ao pagamento das quantias abaixo especificadas, fixando-lhes o prazo de quinze dias, a contar da notificação, para que seja comprovado, perante o Tribunal (art. 214, inciso III, alínea "a", do Regimento Interno) , o recolhimento da dívida aos cofres do Tesouro Nacional, atualizada monetariamente e acrescida dos juros de mora calculados a partir das datas de ocorrência indicadas até a data do efetivo recolhimento, na forma prevista na legislação em vigor;
	Data de ocorrência
	Valor (R$) 

	16/9/2011
	7.721,63

	30/9/2011
	15.360,00

	13/10/2011
	27.902,50

	28/10/2011
	5.300,00

	4/11/2011
	14.000,00

	11/11/2011
	11.884,06

	11/11/2011
	11.000,00

	24/11/2011
	25.063,06

	7/12/2011
	8.394,77

	13/1/2012
	1.739,80

	27/1/2012
	6.113,34

	27/1/2012
	280,00

	15/2/2012
	11.306,03

	13/3/2012
	8.373,80

	9/4/2012
	2.507,47

	18/4/2012
	11.026,49

	4/5/2012
	2.520,00

9.3. aplicar à Associação Chão Vivo e a Luiz Henrique Toniato, multa individual no valor de R$ 15.000,00 (quinze mil reais) , com fundamento no art. 57 da Lei 8.443/1992, fixando-lhes o prazo de quinze dias, a contar da notificação, para comprovar, perante o Tribunal, nos termos do art. 214, inciso III, alínea "a", do RI/TCU, o recolhimento das referidas quantias ao Tesouro Nacional, atualizadas monetariamente desde a data do presente Acórdão até a do efetivo recolhimento, se forem pagas após o vencimento, na forma da legislação em vigor;
9.4. autorizar, desde logo, nos termos do art. 28, inciso II, da Lei 8.443/1992, a cobrança judicial das dívidas caso não atendidas as notificações; 
9.5. remeter cópia deste Acórdão à Procuradoria da República no Estado do Espírito Santo, com fundamento no art. 16, § 3º, da Lei 8.443/1992, para o ajuizamento das ações que considere cabíveis; e
9.6. dar ciência desta deliberação aos responsáveis.

Tomada de Contas Especial instaurada pela Secretaria Especial de Agricultura Familiar e do Desenvolvimento Agrário da Casa Civil da Presidência da República (Sead) em desfavor da Associação Chão Vivo e de seus ex-dirigentes,  em razão da inexecução do objeto e omissão no dever de prestar contas dos recursos do Pronater repassados por meio do Contrato de Repasse CR-279.778-86/2008/MDA/Caixa (Siafi 649245), celebrado com o extinto Ministério do Desenvolvimento Agrário (MDA).

Primeira Câmara

Secretaria Especial de Agricultura Familiar e do Desenvolvimento Agrário da Casa Civil da Presidência da República (Sead).

3. Responsável: Associação Chão Vivo (CNPJ 03.920.401/0001-58) e Luiz Henrique Toniato (CPF XXX.518.657-XX).

13.1. Ministros presentes: Walton Alencar Rodrigues (Presidente), Benjamin Zymler e Jorge Oliveira.
13.2. Ministro-Substituto presente: Augusto Sherman Cavalcanti (Relator).

ACORDAO-COMPLETO-2539760

Acórdão 2166/2023 - Primeira Câmara

AUGUSTO SHERMAN

A SecexTCE elaborou a instrução de mérito à peça 197, transcrita a seguir, a qual recebeu a aprovação dos dirigentes daquela unidade técnica.
"INTRODUÇÃO
1.	Trata-se de Tomada de Contas Especial (TCE) instaurada pela Secretaria Especial de Agricultura Familiar e do Desenvolvimento Agrário da Casa Civil da Presidência da República (Sead) - órgão que sucedeu o Ministério do Desenvolvimento Agrário (MDA) extinto em 27/5/2016 (Decreto nº 8.786, de 14/6/2016) -, em desfavor da Associação Chão Vivo e de seus ex-presidentes, os Srs. Luiz Henrique Toniato (gestão 2010-2012) e José Luiz Grisotto Ribeiro (gestão 2012-2014) , em virtude da inexecução do objeto e omissão no dever de prestar contas dos recursos do Pronater repassados por meio do Contrato de Repasse CR-279.778-86/2008/MDA/Caixa - Siafi 64924 (peça 2, p. 80-86) , celebrado pela entidade com o MDA, tendo a Caixa Econômica Federal - Caixa como interveniente (mandatária) .
2.	O Contrato em referência tinha por objeto oportunizar a formação de agricultores familiares, mulheres e jovens trabalhadores rurais, para o desenvolvimento de ações estratégicas nas propriedades e territórios, a fim de melhorar a qualidade de vida através de sistemas de produção sustentáveis, acesso ao crédito e comercialização da produção familiar, consoante Plano de Trabalho - PT (peça 2, p. 53-59) e Projeto de Atividades - PAT (peça 2, p. 63-76) aprovados (peça 2, p. 80, Cláusula Primeira) . Teve vigência de 31/8/2008 a 30/8/2011, sendo prorrogado por meio de termo aditivo até 31/12/2013 (peça 2, p. 91) , com mais 30 dias para apresentação da prestação de contas (ou efetivação do último pagamento, o que ocorresse primeiro) . Assim, com a suspensão do contrato em 4/5/2012, o prazo final para a prestação de contas ocorreu em 3/6/2012.
HISTÓRICO
3.	Para a execução do objeto contratado, foi previsto um total de R$ 719.562,00, dos quais R$ 642.912,00 a cargo do concedente e R$ 76.650,00 a título de contrapartida, conforme Cláusula Quarta do Contrato de Repasse (peça 2, p. 81) . O repasse foi feito para a conta vinculada, conforme quadro abaixo:
	Ordem bancária
	Data do crédito
	Valor
	Peça

	2009OB800075
	21/7/2009
	R$ 642.912,00
	3, p. 44

4.	Do montante de R$ 642.912,00 repassado, R$ 422.616,60 foram desbloqueados em favor da Associação, sendo comprovada a execução de R$ 52.530,00 de contrapartida (peça 3, p. 57, parágrafo 4) .
5.	A Caixa realizou os desbloqueios para a conta vinculada (peça 2, p. 5) , conforme se segue:
	Parcela
	Data do desbloqueio
	Repasse
	Contrapartida
	Total

	1
	29/4/2010
	66.597,60
	23.370,00
	89.967,60

	1
	27/7/2010
	125.879,80
	0,00
	125.879,80

	2
	14/7/2011
	30.000,00
	0,00
	30.000,00

	2
	10/8/2011
	200.139,20
	29.160,00
	229.299,20

		Total
	422.616,60
	52.530,00
	475.146,60

6.	No decorrer da execução do Contrato foram realizados os seguintes saques da conta de poupança para a conta vinculada (D) e aplicações da conta vinculada para a poupança (C) , conforme extrato (peça 3, p. 24-40) .
	DATA
	VALOR
	DÉBITO/CRÉDITO 

	3/5/2010
	66.597,60
	D

	6/8/2010
	61.737,63
	D

	30/8/2010
	22.000,00
	D

	13/9/2010
	4.608,00
	D

	14/10/2010
	5.822,60
	D

	10/11/2010
	3.675,56
	D

	13/12/2010
	5.235,48
	D

	12/5/2011
	26.976,04
	D

	13/5/2011
	-4.032,78
	C

	15/7/2011
	30.000,00
	D

	10/8/2011
	200.139,20
	D

	26/8/2011
	20.000,00
	D

	29/8/2011
	6.258,79
	D

	5/9/2011
	1.802,99
	D

	16/9/2011
	9.137,72
	D

	30/9/2011
	15.360,00
	D

	13/10/2011
	27.902,50
	D

	28/10/2011
	5.300,00
	D

	4/11/2011
	14.000,00
	D

	11/11/2011
	11.884,06
	D

	11/11/2011
	11.000,00
	D

	24/11/2011
	25.063,06
	D

	2/12/2011
	-144.975,39
	C

	7/12/2011
	8.394,77
	D

	13/1/2012
	1.739,80
	D

	27/1/2012
	6.113,34
	D

	27/1/2012
	280,00
	D

	15/2/2012
	11.306,03
	D

	13/3/2012
	8.373,80
	D

	9/4/2012
	2.507,47
	D

	18/4/2012
	11.026,49
	D

	4/5/2012
	2.520,00
	D

	Total sacado
	477.754,76
	D

7.	O quadro acima demonstra que foram movimentados R$ 477.754,76, alusivo às duas primeiras parcelas federais, de R$ 422.616,60, mais uma diferença de R$ 55.138,16. O saldo remanescente na conta poupança (nº 1826/013/37124-1) era de R$ 312.148,43, relativamente a valores não sacados, tendo sido restituído ao Ministério do Desenvolvimento Agrário - MDA em 27/5/2015 (peça 3, p. 23) .
8.	O Parecer Técnico, de 5/7/2011 (peça 2, p. 94-96) , que analisou a liberação da 1ª parcela, aprovou o REA-1 (peça 2, p. 97-110 e peça 3, p. 1-2) e a prestação de contas parcial respectivos, no valor de R$ 215.847,40. Por sua vez, no Parecer Circunstanciado GIGOV/VT 0057/2017, de 16/3/2017 (peça 2, p. 4-6) , que baseou a instauração da TCE, atestou-se que o contrato não cumpriu os objetivos previstos no Plano de Trabalho, nem gerou o benefício social esperado ('não é possível mensurar, pois apenas a execução de 30% do objeto foi comprovada através de REA') , embora possua funcionalidade parcial 'visto que o Contratado executou integralmente algumas metas e estas tiveram sua execução comprovada através do REA'. Quanto à 2ª e última parcela liberada, no valor de R$ 259.299,20, não houve apresentação de REA nem de prestação de contas parcial.
9.	O fundamento para a instauração da TCE pela Caixa/SEAD foi a execução parcial do objeto pactuado, sem funcionalidade para o público beneficiário, e a omissão no dever de prestar contas dos recursos utilizados, evidenciada pela não apresentação, à SEAD, da documentação necessária para homologação do REA, não havendo como comprovar a execução física, restando prejudicado o ateste de funcionalidade.
10.	Quanto à notificação válida dos responsáveis, tem-se o seguinte quadro, em que a Caixa os notificou da reprovação da prestação de contas, requerendo a devolução dos recursos:
	Responsáveis
	Expediente
	Emissão
	Localização
	Ciência
	AR/Doc

	José Luiz Grisotto Ribeiro
	Of. 122/2014
	5/3/2014
	Peça 2, p. 20
	AR-17/3/2018
	Peça 2, p. 21-22

	Luiz Henrique Toniato
	Edital
	1/4/2018
	Peça 2, p. 19
	1/4/2018
	Peça 2, p. 19

11.	Assim, diante do não saneamento das irregularidades apontadas e da não devolução dos recursos, instaurou-se a TCE. No Relatório de Tomada de Contas Especial 358/2018 (peça 2, p. 56-60, cópia 67-71) , concluiu-se que o prejuízo importa no valor de R$ 422.616,60, que compreende as duas parcelas liberadas, imputando-se a responsabilidade à Associação Chão Vivo, e aos ex-presidentes da entidade, os Srs. Luiz Henrique Toniato e José Luiz Grisotto Ribeiro.
12.	O Relatório de Auditoria 90/2018 - 0796191, da SCI/PR (peça 2, p. 75-77) ratificou as conclusões do Tomador de Contas. Após serem emitidos o Certificado de Auditoria, o Parecer do Dirigente e o Pronunciamento Ministerial (peça 2, p. 78-80 e 84) , o processo foi remetido a esse Tribunal.
13.	A instrução inicial do feito (peça 7) efetuou reparos nas conclusões do Tomador de Contas, no tocante à ocorrência da omissão no dever de prestar contas da 2ª parcela de recursos e, por conseguinte, quanto à responsabilização do Sr. José Luiz Grisotto Ribeiro (2012-2014) , conforme a seguir exposto. 
14.	No intuito de preservar a integridade da análise então empreendida, reproduz-se o seguinte excerto da aludida instrução:
15.	 Os fatos apurados evidenciam que os recursos federais estavam previstos para serem desbloqueados por meio de três parcelas, consoante Parecer Circunstanciado PA Gigov/VT 57/2017, de 16/3/2017 (peça 2, p. 4-6) , sendo: 1ª parcela, no valor de R$ 192.477,40, liberada, com REA-1 homologado e PCP-1 aprovada; 2ª parcela, no valor de R$ 230.139,20, liberada, sem apresentação de REA-2 nem PCP-2; e 3ª parcela, no valor de R$ 220.295,40, não liberada. Segundo este Parecer, houve execução parcial do objeto pactuado e, embora homologado o REA-1, não houve apresentação, ao Ministério Gestor, do Relatório de Execução de Atividades para homologação dos serviços executados referentes à segunda parcela desbloqueada. Para a execução do objeto contratado, foi repassado à conta corrente vinculada ao contrato de repasse o montante federal de R$ 642.912,00, dos quais R$ 412.616,60 foram desbloqueados à Associação (peça 3, p. 57, parágrafo 4) .
16.	 Consoante Relatório de TCE, tanto a 1ª quanto a 2ª parcela devem ser integralmente devolvidas, visto que 'a Convenente não apresentou junto ao Ministério Gestor a documentação necessária para homologação do Relatório de Execução de Atividades dos serviços executados, assim não há como comprovar a execução física da obra [sic], pelo que resta prejudicado o ateste de funcionalidade' (peça 3, p. 57) .
	17. Consta ainda do aludido Relatório (peça 3, p. 57) :
Ressalta-se que embora esta Mandatária tenha empreendido diversas medidas administrativas junto à Entidade Contratada visando regularizar a ocorrência de dano, o objeto do contrato firmado permaneceu sem evolução, resultando na inexecução do objeto, bem como a Associação não regularizou a ocorrência da falta de apresentação ao Ministério Gestor do Relatório de Execução de Atividades para homologação dos serviços executados, fato que se encontra demonstrado na documentação constante do processo, e relatado no Parecer e documentos que demonstram as tentativas de regularização (fls. 04/14) .
18. Em relação à 1ª parcela, os responsáveis apresentaram o REA-1 ao MDA, analisado pelo Parecer Técnico SAF/MDA/2011 (peça 2, p. 94-96) , que concluiu que as informações prestadas estariam de acordo com o PAT, com seu objeto e metodologia, com pequenos ajustes com relação ao cronograma financeiro e execução das metas. Essa posição não merece prosperar, como se verá.
19. De modo diverso, o Parecer Técnico SAF/MDA/2015, de 2/4/2015 (peça 2, p. 10-14) , que determinou a instauração de TCE, concluiu que 'restou prejudicada a análise da execução física das atividades previstas no plano de trabalho' (peça 2, p. 14, tópico IV, parágrafo 19) , ante a ausência do REA final e demais documentação da prestação de contas da execução física final requerida à Associação pelo Ofício 149/2014/Dater/SAF/MDA, de 20/2/2015, recebido em 26/2/2015 (conforme apontado à peça 2, p. 14, parágrafo 13) .
20. De fato, resta prejudicado o exame da execução física do objeto como um todo, pois o próprio Parecer Técnico SAF/MDA/2011 admite problemas na execução das metas: cinco, das oito metas previstas (Metas 2, 4, 5, 6 e 8) , não foram cumpridas, duas delas (Metas 1 e 3) foram cumpridas em desacordo com os valores previstos, e a Meta 7 foi apenas cumprida parcialmente. Portanto, as informações prestadas no REA-1 não estão de acordo com o Plano de Atividades (PAT) , com seu objeto e metodologia. Logo, com relação ao cronograma financeiro e execução das metas, não ocorreram pequenos ajustes na utilização dos recursos, como sustentou o parecer alvejado, mas significativas modificações, pois várias das metas foram adiadas, diversas atividades não foram realizadas, e as justificativas para remanejamentos entre as metas não se fez apresentar de modo embasado, apenas superficialmente, em notas de rodapé do REA-1.
21. Por sua vez, o Parecer Circunstanciado PA Gigov/VT 57/2017, de 16/3/2017 (peça 2, p. 4-6) , atestou que o objeto não cumpriu os objetivos previstos no Plano de Trabalho, nem gerou o benefício social esperado, embora reconhecesse funcionalidade parcial ante a execução de algumas metas. Sobre este ponto, afirmou, ainda, que não foi possível mensurar tais benefícios, ante a apresentação apenas do REA-1. A alegada funcionalidade parcial, aqui, não há como prosperar, ante o exame das metas explicitado no parágrafo precedente.
22. Em relação à 2ª parcela, já foi visto que o Parecer Técnico SAF/MDA/2015 (peça 2, p. 10-14) concluiu pela inadimplência ante a ausência de REA-2, REA final e prestações de contas respectivas. Na mesma linha, o Parecer Circunstanciado PA Gigov/VT 57/2017, de 16/3/2017 (peça 2, p. 4-6) , atestou que o objeto não cumpriu os objetivos previstos no Plano de Trabalho, nem gerou o benefício social esperado. Sobre este ponto, afirmou, ainda, que não foi possível mensurar tais benefícios, ante a apresentação apenas do REA-1.
23. Desse modo, se já não era possível mensurar a consecução dos objetivos e benefícios sociais, mesmo considerando a suposta aprovação do aludido REA-1 e a pretensa execução aprovada, de 30% do objeto, o exame do cumprimento das metas elimina por inteiro essa possibilidade, pois demonstrou que o contratado não executou integralmente várias metas, e algumas que teria executado não corresponderam, em metodologia e valores, com o PAT aprovado, não podendo ser consideradas satisfatórias.
24. Em relação à 3ª parcela, não há o que ser examinado, eis que o valor respectivo foi restituído quando da devolução do saldo remanescente da conta de poupança (peça 3, p. 23) .
25. Sopesando os três pareceres técnicos (2011, 2015 e 2017) , o Relatório de TCE concluiu, em relação à 1ª e 2ª parcelas, com concordância da SCI/PR, pela irregularidade de não execução parcial do objeto, sem funcionalidade (vide peça 2, p. 68, Tópico III, parágrafo 6) , e débito total dos valores liberados, posição com a qual o presente exame técnico se alinha, evidenciada pelo não cumprimento das metas do PAT, de acordo com o reexame do REA-1 e PCP-1, bem como a não apresentação do REA-2 da 2ª Parcela, homologado pelo MDA, e sua respectiva PCP-2, com suporte nos pareceres técnicos (2011, 2015 e 2017) , Relatório de TCE e de Auditoria.
26. Contudo, a constatação de omissão no dever de prestar contas não subsiste, pois houve a apresentação do REA-1 e respectiva prestação de contas parcial, que, embora constitua uma entrega parcial de documentos, afasta o enquadramento de omissão, à luz da verdade material e do Anexo II da DN-TCU 155/2016. Ademais, o fato de o contrato ter sido interrompido no meio da vigência já faz com que a irregularidade tenha sido aquela que impediu a liberação da última parcela e, assim, não cabe falar em omissão, mas sim na referida irregularidade.
27. Logo, considerando o objeto e a descaracterização da omissão -, tem-se a seguinte Irregularidade: não comprovação da boa e regular gestão dos recursos públicos repassados por meio do Contrato de Repasse CR-279.778-86/2008/MDA/Caixa (Siafi 649245) , ante a não execução parcial do objeto, sem funcionalidade, evidenciada pelo não atingimento das metas do REA-1 e não apresentação do REA-2 homologado e respectiva prestação de contas parcial, caracterizando a não consecução dos objetivos pactuados e não alcance dos benefícios sociais esperados .
15.	Por restar descaracterizada a omissão no dever de prestar contas, o qual incumbia ao Sr. Luiz Grisotto Ribeiro, presidente da entidade no período 2012-2014, foi proposta sua exclusão da relação processual.
16.	Assim, formulou-se a seguinte proposta de encaminhamento:
	PROPOSTA DE ENCAMINHAMENTO
41.	Diante do exposto, submetem-se os autos à consideração hierárquica, propondo:
41.1.	Promover a exclusão do nome do Sr. José Luiz Grisotto Ribeiro (XXX.631.287-XX) da relação processual; 
41.2.	Realizar a CITAÇÃO solidária dos responsáveis a seguir discriminados, com fundamento nos arts. 10, § 1º, e 12, incisos I e II, da Lei 8.443/1992 c/c o art. 202, incisos I e II, do RI/TCU, para que, no prazo de quinze dias, apresentem alegações de defesa e/ou recolham, aos cofres do Tesouro Nacional, as quantias abaixo indicadas, atualizadas monetariamente a partir das respectivas datas de ocorrência até o efetivo recolhimento, abatendo-se, na oportunidade, as quantias eventualmente ressarcidas, na forma da legislação em vigor, em decorrência da irregularidade descrita abaixo:
41.3.	Irregularidade: não comprovação da boa e regular gestão dos recursos públicos repassados por meio do Contrato de Repasse CR-279.778-86/2008/MDA/Caixa (Siafi 649245) , ante a não execução parcial do objeto, sem funcionalidade, evidenciada pelo não atingimento das metas do REA-1 e não apresentação do REA-2 homologado e respectiva prestação de contas parcial, caracterizando a não consecução dos objetivos pactuados e não alcance dos benefícios sociais esperados.
41.4.	Dispositivos violados: Constituição da República Federativa do Brasil, arts. 37, caput, e 70, parágrafo único; Decreto-Lei 200/1967, art. 93; IN-STN 1/1997, art. 28; Contrato de Repasse CR-279.778-86/2008/MDA/Caixa, Cláusula Terceira, item 3.2, alíneas 'a', 'c' e 'd' e Décima Segunda, item 12;
41.5.	Valor original do débito e data de origem:
	Data de origem
	Valor Histórico (R$) 
	Débito/
Crédito

	3/5/2010
	66.597,60
	D

	6/8/2010
	61.737,63
	D

	30/8/2010
	22.000,00
	D

	13/9/2010
	4.608,00
	D

	14/10/2010
	5.822,60
	D

	10/11/2010
	3.675,56
	D

	13/12/2010
	5.235,48
	D

	12/5/2011
	26.976,04
	D

	13/5/2011
	 (-) 4.032,78
	C

	15/7/2011
	30.000,00
	D

	10/8/2011
	200.139,20
	D

	26/8/2011
	20.000,00
	D

	29/8/2011
	6.258,79
	D

	5/9/2011
	1.802,99
	D

	16/9/2011
	9.137,72
	D

	30/9/2011
	15.360,00
	D

	13/10/2011
	27.902,50
	D

	28/10/2011
	5.300,00
	D

	4/11/2011
	14.000,00
	D

	11/11/2011
	11.884,06
	D

	11/11/2011
	11.000,00
	D

	24/11/2011
	25.063,06
	D

	2/12/2011
	 (-) 144.975,39
	C

	7/12/2011
	8.394,77
	D

	13/1/2012
	1.739,80
	D

	27/1/2012
	6.113,34
	D

	27/1/2012
	280,00
	D

	15/2/2012
	11.306,03
	D

	13/3/2012
	8.373,80
	D

	9/4/2012
	2.507,47
	D

	18/4/2012
	11.026,49
	D

	4/5/2012
	2.520,00
	D

41.6.	Valor do débito atualizado até 20/6/2019: R$ 768.022,75 (Demonstrativo à peça 6) ;
41.6.1.	Responsáveis solidários:
41.6.1.1.	Associação Chão Vivo (03.920.401/0001-58) :
41.6.1.1.1.	Condutas: apresentar REA-1 e prestação de contas parcial respectiva, referente à 1ª parcela dos recursos liberados, em desacordo com o Projeto de Atividades aprovado, sem o devido cumprimento das metas pactuadas; e não apresentar o REA-2 e respectiva prestação de contas parcial, referente à 2ª parcela, para homologação, nem a documentação complementar respectiva para aprovação da prestação de contas parcial pela Caixa;
41.6.1.1.2.	Nexo de causalidade: as condutas descritas impediram o estabelecimento do nexo causal entre as possíveis despesas efetuadas e os recursos recebidos no âmbito do contrato de repasse, resultando em dano ao erário (no caso do REA-1) e presunção de dano ao erário (na omissão do REA-2) , deixando de demonstrar que os recursos federais recebidos foram utilizados na finalidade prevista, não comprovando sua correta aplicação, não conferindo funcionalidade ao objeto nem sua plena consecução, sem alcance dos benefícios sociais esperados constantes do Plano de Trabalho e do Projeto de Atividades aprovados;
41.6.1.1.3.	Culpabilidade: não há excludentes de ilicitude, de culpabilidade ou de punibilidade; é razoável supor que a Associação, por meio do seu responsável, tinha consciência da ilicitude de sua conduta; era exigível da Associação, por meio do seu responsável, conduta diversa daquela que foi adotada, qual seja, demonstrar que os recursos federais recebidos foram utilizados na finalidade prevista, apresentando REA-1 e PCP-1 aptos a comprovar as despesas efetuadas com os recursos da 1ª parcela e o cumprimento das metas pactuadas, bem como apresentar o REA-2 e respectiva PCP-2, referentes à 2ª parcela, para homologação pelo MDA, além da prestação de contas parcial dos recursos disponibilizados comprovando sua correta aplicação, conferindo funcionalidade ao objeto e sua plena consecução, demonstrando, ainda, o alcance dos benefícios sociais esperados constantes do Plano de Trabalho e do Projeto de Atividades aprovados;
41.6.1.2.	Sr. Luiz Henrique Toniato (XXX.518.657-XX) , ex-Presidente, Gestão 8/4/2010 a 23/6/2012) :
41.6.1.2.1.	Condutas: apresentar REA-1 e prestação de contas parcial respectiva, referente à 1ª parcela dos recursos liberados, em desacordo com o Projeto de Atividades aprovado, sem o devido cumprimento das metas pactuadas; e não apresentar o REA-2 e respectiva prestação de contas parcial, referente à 2ª parcela, para homologação, nem a documentação complementar respectiva para aprovação da prestação de contas parcial pela Caixa;
41.6.1.2.2.	Nexo de causalidade: as condutas descritas impediram o estabelecimento do nexo causal entre as possíveis despesas efetuadas e os recursos recebidos no âmbito do contrato de repasse, resultando em dano ao erário (no caso do REA-1) e presunção de dano ao erário (na omissão do REA-2) , deixando de demonstrar que os recursos federais recebidos foram utilizados na finalidade prevista, não comprovando sua correta aplicação, não conferindo funcionalidade ao objeto nem sua plena consecução, sem alcance dos benefícios sociais esperados constantes do Plano de Trabalho e do Projeto de Atividades aprovados;
41.6.1.2.3.	Culpabilidade: não há excludentes de ilicitude, de culpabilidade ou de punibilidade; é razoável supor que o responsável, tinha consciência da ilicitude de sua conduta; era exigível do responsável, conduta diversa daquela que foi adotada, qual seja, demonstrar que os recursos federais recebidos foram utilizados na finalidade prevista, apresentando REA-1 e PCP-1 aptos a comprovar as despesas efetuadas com os recursos da 1ª parcela e o cumprimento das metas pactuadas, bem como apresentar o REA-2 e respectiva PCP-2, referentes à 2ª parcela, para homologação pelo MDA, além da prestação de contas parcial dos recursos disponibilizados comprovando sua correta aplicação, conferindo funcionalidade ao objeto e sua plena consecução, demonstrando, ainda, o alcance dos benefícios sociais esperados constantes do Plano de Trabalho e do Projeto de Atividades aprovados;
42.	Com base na delegação de competência do Relator do feito, Ministro Substituto Augusto Sherman Cavalcanti (Portaria-MINS-ASC Nº 7, de 19/8/2011) , foram realizadas as citações propostas, tendo apenas o Sr. Luiz Henrique Toniato apresentado suas alegações de defesa (peças 20-139, 142, 143, 145 e 146) , as quais foram analisadas na instrução técnica à peça 159, cujo encaminhamento alvitrado foi acolhido pelos dirigentes desta Secex-TCE (peças 160 e 161) .
43.	Na ocasião, foi proposto considerar a Associação Chão Vivo revel, julgando-se irregulares as contas dos responsáveis solidários, com a condenação ao pagamento do débito apurado e da multa prevista no art. 57 da Lei nº 8.443/1992.
44.	O Ministério Público de Contas manifestou concordância com a proposição formulada, ressalvando seu posicionamento pela aplicabilidade da disciplina da Lei nº 9.873/1999, no tocante à prescrição da pretensão punitiva do TCU. Por outro lado, quanto à prescrição do débito, manifestou-se no sentido de aguardar o julgamento dos Embargos de Declaração opostos no julgamento do RE 636886 pelo Supremo Tribunal Federal (peça 162) .
45.	Mediante despacho exarado em 14/5/2021 (peça 163) , o Ministro Relator determinou o refazimento da citação da Associação Chão Vivo, em seu nome e endereço atual, apontando deficiências nas citações anteriormente realizadas.
46.	A Seproc deu cumprimento à aludida medida processual, promovendo a citação da entidade, conforme segue detalhado: 
	Ofício nº 
	Base de pesquisa de endereço
	Data de expedição
	Data de recebimento 
	Prorrogação 
	Fim do Prazo para defesa
	Apresentação de Defesa

	38986/2021
 (peça 165) 
	Receita Federal
 (peça 164) 
	12/8/2021
	'Mudou-se'
 (peça 166) 
	-
	-
	-

	58225/2021
 (peça 168) 
	Renach/TSE*
 (peça 167) 
	25/10/2021
	1/11/2021
AR (peça 169) 
	-
	16/11/2021
	18/11/2021
 (peças 171-194) 

*endereço do responsável pela entidade, Sr. Luiz Henrique Toniato, que consta no banco de dados da Receita Federal.
47.	Como se depreende do quadro acima, a Associação Chão Vivo mudou-se do endereço que consta no banco de dados da Receita Federal (peça 166) , malogrando a citação realizada por meio do Ofício 38986/2021-TCU/Seproc (peça 165) . Em vista disso, a Seproc expediu o Ofício 58225/2021-TCU/Seproc (peça 168) , endereçando-o ao Sr. Luiz Henrique Toniato, que ainda consta no cadastro da Receita Federal como representante legal da entidade. 
48.	Essa circunstância evidencia que a associação não atualizou seus dados junto à Secretaria da Receita Federal, uma vez que o Sr. Luiz Henrique Toniato já não mais a representava desde 2012, conforme suas alegações de defesa já examinadas anteriormente (peças 20 e 159) . 
49.	Nesse contexto, não haveria outro meio de alcançar a entidade responsabilizada a não ser pela via editalícia. Ocorre que o chamamento processual por edital já se consumou, por meio do Edital nº 0231/2019 (peça 153) , sem que a associação tivesse se manifestado. Neste ponto, vale ressaltar que o aludido edital foi precedido por três tentativas infrutíferas de notificar a responsável, pela via postal, conforme a seguir detalhado:
	Ofício nº 
	Data do ofício
	Origem do endereço
	Data de recebimento 
	Prorrogação de prazo 
	Fim do Prazo para defesa
	Defesa Apresentada 

	5212/2019
 (peça 12) 
	3/7/2019
	Receita Federal
	-
	-
	-
	-

	4513/2019
 (peça 144) 
	16/9/2019
	Sistemas TCU
	1/10/2019
AR peça 147
	-
	-
	-

	11112/2019
 (peça 154) 
	27/12/2019
	Receita Federal
	-
	-
	-
	-

50.	Não se vislumbra, portanto, utilidade na expedição de novo edital, o qual, muito possivelmente, se mostraria inefetivo, atrasando, ainda mais, o deslinde do presente processo. 
51.	No entanto, na proposta de encaminhamento ao final formulada, sugere-se, alternativamente, caso o Relator entenda por bem, que seja realizada nova citação da Associação Chão Vivo, por meio de novo edital.
52.	Assim, a Associação Chão Vivo persiste revel na presente TCE, dando-se seguimento ao processo, nos termos do art. 12, § 3º, da Lei 8.443/1992. 
53.	No intuito de sistematizar a presente análise, no tópico Exame Técnico a seguir, opta-se pela consolidação do exame já efetuado na instrução técnica à peça 159, acrescendo as alegações complementares ora apresentadas pelo Sr. Luiz Henrique Toniato (peças 170 -194) . Nessa mesma linha, reitera-se as considerações então aduzidas quanto à revelia da Associação Chão Vivo.
EXAME TÉCNICO
54.	Preliminarmente, analisa-se os efeitos da revelia em relação à Associação Chão Vivo.
Da validade das notificações
55.	Nesse sentido, cumpre tecer breves considerações sobre a forma como são realizadas as comunicações processuais no TCU. A esse respeito, destacam-se o art. 179, do Regimento Interno do TCU (Resolução 155, de 4/12/2002) e o art. 4º, inciso III, § 1º, da Resolução TCU 170, de 30 de junho de 2004, in verbis:
Art. 179. A citação, a audiência ou a notificação, bem como a comunicação de diligência, far se-ão:
I - mediante ciência da parte, efetivada por servidor designado, por meio eletrônico, fac-símile, telegrama ou qualquer outra forma, desde que fique confirmada inequivocamente a entrega da comunicação ao destinatário;
II - mediante carta registrada, com aviso de recebimento que comprove a entrega no endereço do destinatário;
III - por edital publicado no Diário Oficial da União, quando o seu destinatário não for localizado;
 (...) 
Art. 3º As comunicações serão dirigidas ao responsável, ou ao interessado, ou ao dirigente de órgão ou entidade, ou ao representante legal ou ao procurador constituído nos autos, com poderes expressos no mandato para esse fim, por meio de:
I - correio eletrônico, fac-símile ou telegrama;
II - servidor designado;
III - carta registrada, com aviso de recebimento;
IV - edital publicado no Diário Oficial da União, quando o seu destinatário não for localizado, nas hipóteses em que seja necessário o exercício de defesa'.
Art. 4º. Consideram-se entregues as comunicações:
I - efetivadas conforme disposto nos incisos I e II do artigo anterior, mediante confirmação da ciência do destinatário;
II - realizadas na forma prevista no inciso III do artigo anterior, com o retorno do aviso de recebimento, entregue comprovadamente no endereço do destinatário;
III - na data de publicação do edital no Diário Oficial da União, quando realizadas na forma prevista no inciso IV do artigo anterior.
§ 1º O endereço do destinatário deverá ser previamente confirmado mediante consulta aos sistemas disponíveis ao Tribunal ou a outros meios de informação, a qual deverá ser juntada ao respectivo processo.
 (...) 
56.	Bem se vê, portanto, que a validade da citação via postal não depende de que o aviso de recebimento seja assinado pelo próprio destinatário da comunicação, o que dispensa, no caso em tela, a entrega do AR em 'mãos próprias'. A exigência da norma é no sentido de o Tribunal verificar se a correspondência foi entregue no endereço correto, residindo aqui a necessidade de certeza inequívoca. 
57.	Não é outra a orientação da jurisprudência do TCU, conforme se verifica dos julgados a seguir transcritos:
58.	São válidas as comunicações processuais entregues, mediante carta registrada, no endereço correto do responsável, não havendo necessidade de que o recebimento seja feito por ele próprio (Acórdão 3648/2013-TCU-Segunda Câmara, Relator Ministro JOSÉ JORGE) ;
É prescindível a entrega pessoal das comunicações pelo TCU, razão pela qual não há necessidade de que o aviso de recebimento seja assinado pelo próprio destinatário. Entregando se a correspondência no endereço correto do destinatário, presume-se o recebimento da citação. (Acórdão 1019/2008-TCU-Plenário, Relator Ministro BENJAMIN ZYMLER) ;
As comunicações do TCU, inclusive as citações, deverão ser realizadas mediante Aviso de Recebimento - AR, via Empresa Brasileira de Correios e Telégrafos, bastando para sua validade que se demonstre que a correspondência foi entregue no endereço correto. (Acórdão 1526/2007-TCU-Plenário, Relator Ministro AROLDO CEDRAZ) .
59.	A validade do critério de comunicação processual do TCU foi referendada pelo Supremo Tribunal Federal, nos termos do julgamento do MS-AgR 25.816/DF, por meio do qual se afirmou a desnecessidade da ciência pessoal do interessado, entendendo-se suficiente a comprovação da entrega do 'AR' no endereço do destinatário:
EMENTA: AGRAVO REGIMENTAL. MANDADO DE SEGURANÇA. DESNECESSIDADE DE INTIMAÇÃO PESSOAL DAS DECISÕES DO TRIBUNAL DE CONTAS DA UNIÃO. ART. 179 DO REGIMENTO INTERNO DO TCU. INTIMAÇÃO DO ATO IMPUGNADO POR CARTA REGISTRADA, INICIADO O PRAZO DO ART. 18 DA LEI nº 1.533/51 DA DATA CONSTANTE DO AVISO DE RECEBIMENTO. DECADÊNCIA RECONHECIDA. AGRAVO IMPROVIDO.
O envio de carta registrada com aviso de recebimento está expressamente enumerado entre os meios de comunicação de que dispõe o Tribunal de Contas da União para proceder às suas intimações.
O inciso II do art. 179 do Regimento Interno do TCU é claro ao exigir apenas a comprovação da entrega no endereço do destinatário, bastando o aviso de recebimento simples.
60.	No presente caso, verifica-se que a citação da Associação Chão Vivo se efetuou validamente por meio do Edital nº 0231 (peça 153) , de 2/12/2019, publicado na Seção 3, pág. 94, do DOU de 3/1/2020 (peça 155) , após adotadas as seguintes medidas:
- Ofício TCU/Seproc 5212/2019 (peça 12) , enviado para endereço obtido no Sistema CNPJ da Receita Federal (peça 10) , e devolvido conforme AR à peça 15;
- Ofício TCU/Seproc 4513/2019 (peça 144) , enviado para endereço residencial do ex-presidente Luiz Henrique Toniato, obtido no Sistema CNPJ da Receita Federal (peça 10) , recebido em 1/10/2019, conforme AR à peça 147;
- Ofício TCU/Seproc 11112/2019 (peça 154) , enviado para o endereço do Sr. José Luiz Grisotto - que sucedeu o Sr. Luiz Henrique Toniato na presidência da entidade (peças 148 e 149) - o qual foi obtido no Sistema CNPJ da Receita Federal (peça 152) , e devolvido após 3 (três) tentativas de entrega, conforme AR à peça 156;
Da revelia
61.	Nos processos do TCU, a revelia não leva à presunção de que sejam verdadeiras todas as imputações levantadas contra os responsáveis, diferentemente do que ocorre no processo civil, em que a revelia do réu opera a presunção da verdade dos fatos narrados pelo autor. Dessa forma, a avaliação da responsabilidade do agente não pode prescindir da prova existente no processo ou para ele carreada.
62.	Ao não apresentar sua defesa, a responsável deixou de produzir prova da regular aplicação dos recursos sob sua responsabilidade, em afronta às normas que impõem aos gestores públicos a obrigação legal de, sempre que demandados pelos órgãos de controle, apresentar os documentos que demonstrem a correta utilização das verbas públicas, a exemplo do contido no art. 93 do Decreto-Lei 200/67: 'Quem quer que utilize dinheiros públicos terá de justificar seu bom e regular emprego na conformidade das leis, regulamentos e normas emanadas das autoridades administrativas competentes.' 
63.	Não obstante a revelia configurada neste processo, e em prestígio ao princípio da verdade real que informa os processos no TCU, foram os autos novamente compulsados, não se identificando qualquer elemento adicional que pudesse aproveitar à Associação Chão Nativo, além das alegações de defesa, originais (peças 21-139, 143 e 146) e complementares (peças 170-194) , apresentadas pelo Sr. Luiz Henrique Toniato, no que couberem.
Da defesa do Sr. Luiz Henrique Toniato
64.	A defesa do Sr. Luiz Henrique Toniato constou de arrazoado à peça 20, integrado pelo vasto acervo documental (peças 21-139, 143 e 146) , a seguir detalhado:
- arrazoado (peça 20, cópia às peças 34,) ;
- relatórios fotográficos (peças 21, 79) ;
- atas de assembleias da Associação Chão Vivo (peças 22, 24, 36, 37) ;
- Relatório de Cumprimento do Objeto e Financeiro (peça 23, cópia peça 35) ;
- listas de presenças em oficinas realizadas pela Associação Chão Vivo (peças 25-33, 38-73, 77, 78, 80-100, 108-111, 137 e 139) ;
- orientações manuscritas (Blocos de ATER) (peças 74-76) ;
- notas e cupons fiscais (peças 101, 102, 115-132) 
- convites para atividades de capacitação oferecidas pela Associação Chão Vivo (peças 103-107) 
- contratos celebrados entre a Associação Chão Vivo e prestadores de serviços (peças 112-114) ;
- autorização de débitos da conta corrente 453.005-3 (peça 133) ;
- extratos bancários (peça 136) ;
- declarações da FETAES e CONTAG (peças 143 e 146) . 
65.	Em face da nova citação endereçada ao responsável, por meio do Ofício 58225/2021-TCU/Seproc (peça 168) , foram apresentadas alegações de defesa complementares, compostas, igualmente, por arrazoado (peça 170) e rol de documentos (peça 171-194) .
66.	No arrazoado complementar (peça 170) constam planilhas compilando pagamentos que, supostamente, estariam comprovados, devendo ser acrescidos à análise financeira já efetuada (peça 159) . Os aludidos pagamentos são relacionados aos respectivos comprovantes, que, segundo alegado, se encontram na documentação anexada (peças 171-194) . Embora essa documentação não se apresente de forma sistematizada - havendo muitas peças duplicadas e, até mesmo, estranhas ao Contrato 279.778-86/2008/MDA/CAIXA, como é o caso das peças 189-192, relacionadas ao Convênio SEAG 048/2008 -, nela constam diversos comprovantes de pagamentos que serão adiante analisados (itens 88-104) .
67.	No tocante ao mérito, a defesa complementar reproduziu algumas das alegações já apresentadas e analisadas no arrazoado original (peça 20) , abordando questões tais como inexistência de conduta dolosa, em face das alterações na LINDB, dever de observância aos princípios da razoabilidade, proporcionalidade e boa-fé. Aos argumentos já expendidos nesse sentido, inovou-se, tão somente, quanto à 'impossibilidade de responsabilização objetiva do ora defendente', como se verá adiante (itens 163-168) .
68.	A par disso, passa-se ao exame consolidado de todos os elementos de defesa apresentados, original e complementarmente, sempre fazendo as devidas indicações e análises das informações que sobrevieram ao exame efetuado na peça 159.
69.	De início, registra-se que o extenso arrazoado original se dividiu em duas partes marcadamente distintas, em razão de seus conteúdos (peça 20, p. 1-69) .
70.	Na primeira delas, após sucinta explanação dos questionamentos constantes da citação do TCU, buscou-se traçar um amplo panorama informativo do Contrato 279.778-86/2008/MDA/CAIXA (doravante Contrato) , no qual foram contextualizados os fatos e circunstâncias subjacentes à sua execução (histórico) , com o detalhamento das atividades desenvolvidas e do atingimento das metas nele estabelecidas (peça 20, p. 1-54) . A defesa salientou que 'o presente caso deve ser analisado com os olhos de quem estava inserido naquele contexto da época', devendo a ele ser aplicados os princípios da razoabilidade e proporcionalidade.
71.	Já, na segunda parte (peça 20, p. 55-68) , foram concentradas as alegações de defesa propriamente ditas, cuja argumentação centrou-se nos aspectos financeiros do projeto, os quais, segundo alegado, estariam comprovados no Relatório de Cumprimento do Objeto e Financeiro acostado aos autos (peça 23) .
72.	Em linhas gerais, no aludido segmento, foram aduzidas considerações acerca da impossibilidade de se imputar, ao responsável, o débito pela integralidade dos recursos geridos, em vista do cumprimento das metas e dos benefícios trazidos aos agricultores das regiões abrangidas pelo projeto. Nesse ponto, acresceu julgados do TCU e do STJ e formulou considerações acerca da inexistência de dolo em sua conduta e da necessidade de aplicação, ao presente caso, das inovações introduzidas na Lei de Introdução ao Direito Brasileiro (LINDB) , por força da Lei 13.655/2018 e do Decreto 9.830/2019.
73.	De início, a defesa asseverou que as informações quanto à execução do Contrato têm por finalidade demonstrar os impactos e contribuições que dele advieram para o processo de fortalecimento da agricultura familiar sustentável do PRONATER, em três territórios do Estado do Espírito Santo (Norte, Colatina e Caparaó) , levando atividades de Assistência Técnica e Extensão Rural (ATER) a cerca de 800 famílias, por meio da Associação Chão Vivo, cuja finalidade era promover a agricultura orgânica e a agroecologia, bem como os demais sistemas produtivos de base agroecológica, junto a agricultores, consumidores e outros interessados.
74.	Nesse sentido, informou que teriam sido realizadas cerca de '229 Oficinas temáticas sobre implantação de técnicas e práticas sustentáveis; 265 Visitas técnicas às propriedades de agricultores familiares; 193 Oficinas sobre comercialização da produção familiar; 10 Oficinas sobre agregação de valor à produção familiar; 03 Oficinas sobre geração de Renda e Crédito para Mulheres; 13 Oficinas sobre Crédito e Gestão para jovens agricultores; e 15 Viagens de intercâmbio e de trocas de experiências no âmbito do Projeto, além de outros seminários que totalizaram cerca de 20.854 pessoas participantes das 687 atividades, todas com listas de presença  com CPF, telefone, assinaturas e demais documentos de comprovação e evidências exigidas na época'.
75.	Em seguida, traçou um breve retrospecto remontando à celebração, em 31/12/2008, do Contrato 279.778-86/2008 entre a Associação Chão Vivo e o extinto Ministério do Desenvolvimento Agrário, representado pela Caixa Econômica Federal - CAIXA, sob o controle social da FETAES/CONTAG - Federação dos Trabalhadores Rurais, Agricultores e Agricultoras Familiares do Espírito Santo - ES. Ressaltou, entretanto, que o Contrato somente teria iniciado com a edição da Lei Federal de ATER - Lei 12.118, de 11/1/2010, sendo liberada a primeira parcela dos recursos apenas em 30/3/2010, 'sem qualquer atualização de valores', após a elaboração de 'pelo menos 06 Planos de Trabalho diferentes.
76.	Com o fito de explanar as circunstâncias que, no seu entender, permearam a suspensão da execução do Contrato, ocorrida em maio de 2012, a defesa esclareceu que a cultura do café consistia na principal atividade agrícola do Estado do Espírito Santo, da qual dependiam economicamente 95% das famílias participantes. A esse respeito destacou que: 'o período de colheita do café conilon é de 04 (quatro) meses, de abril a julho; e o período de colheita do café arábica também é de 04 (quatro) meses, de maio a agosto; assim, num período de 5 meses, entre abril e agosto, as atividades coletivas como oficinas, seminários, encontros, intercâmbios ficaram totalmente prejudicadas sem a participação efetiva do público envolvido' (GRIFOS DO ORIGINAL) . 
77.	Nesse cenário, já com a execução do projeto suspensa, a Caixa teria emitido novas orientações com o intuito de ajustar a sua execução. Segundo a defesa, tais orientações teriam tornado o projeto inexequível, o que levou o MDA a solicitar a devolução dos recursos paralisados na conta (3ª parcela) , acrescido dos rendimentos na poupança, totalizando R$ 312.148,43.
78.	Diante isso, a defesa alegou que o objeto do Contrato fora paralisado por razões alheias à vontade do Sr. Luiz Henrique Toniato, razão pela qual o defendente não poderia ser responsabilizado pela sua inexecução parcial. Ademais, ponderou que, em 23/6/2012, fora eleita nova diretoria da Associação Chão Vivo, conforme consta da Ata da Assembleia Geral Ordinária (peça 24) , sendo eleito como presidente o Sr. Luiz Grisotto Ribeiro, cuja gestão foi de 7/4/2012 a 23/6/2014.
79.	Com a assunção da nova diretoria, reiterou, a inexecução parcial do projeto e a ausência de prestação de contas referente à 2ª parcela não poderiam ser atribuídas ao defendente, uma vez que teriam ocorrido quando esse não mais estava à frente da entidade. 
80.	Em continuidade, a defesa delineou a estruturação do projeto desenvolvido pela Associação Chão Vivo, por meio do Contrato, apresentando as 8 (oito) metas nele previstas, com as respectivas ações desenvolvidas para o atingimento de um público alvo estimado em 800 pessoas, entre agricultores familiares, jovens e mulheres.
81.	No intuito de preservar a coerência lógica da peça de defesa, bem como de assegurar que a presente instrução técnica exponha todas as informações nela contidas acerca de como o Contrato foi supostamente executado (peça 20, p. 1-54) , apresenta-se uma síntese das ações e atividades levadas a termo para a consecução das metas programadas, promovendo-se, no que for possível, a correlação dessas informações com as evidências trazidas aos autos em ambas as manifestações do defendente (original e complementar) . Essas informações subsidiarão a análise das alegações de defesa.
	Contrato 279.778-86/2008/MDA/CAIXA 
81.1.	Ações preparatórias do projeto: (peça 20, p. 10 - 13) 
81.1.1.	Divulgação e Mobilização dos participantes: realizado em parceria com a Federação dos Trabalhadores na Agricultura do Estado do Espírito Santo - FETAES e Sindicatos dos Trabalhadores e Trabalhadoras Rurais (STTR's) dos municípios contemplados pelas ações do projeto.
81.1.2.	Levantamento de Demandas: Objetivos:
	- Conhecer a realidade do público selecionado para elaborar as estratégias e o planejamento das ações do projeto de acordo com a realidade local; 
	- Identificar   a   demanda   técnica   de   acordo   com   a   realidade socioeconômica, política e cultural dos participantes; 
	- Identificar os principais entraves, dificuldades, carências, oportunidades e potencialidades;
- Fomentar   a   equipe   técnica   de   informações   para   otimizar   o desenvolvimento dos trabalhos de campo.
81.1.3.	Planejamento das atividades a partir da realidade do público alvo: A planilha de planejamento foi construída com base em um calendário de atividades, onde cada um dos 21 municípios envolvidos foi contemplado com atividades periódicas a cada 15 dias com duração entre 04 a 08 horas.
81.1.4.	Oficina de preparação da equipe técnica: Último evento preparatório antes do início das atividades em campo (dias 18-20/3/2010) , tendo como objetivos a apresentação do projeto e do perfil socioeconômico e cultural do público e dos municípios participantes, bem como o nivelamento de conhecimentos e a preparação dos profissionais para desenvolveram o trabalho de campo.
81.2.	Ações executivas do projeto: (peça 20, p. 14-46) 
81.2.1.	Capacitação de agricultores - oficinas temáticas: Foram realizadas oficinas temáticas acerca de 7 (sete) temas, de modo a permitir a abordagem de subtemas aplicados à realidade de cada município participante: 
81.2.1.1.	Oficinas temáticas sobre implantação de técnicas e práticas sustentáveis nas propriedades dos agricultores familiares participantes (META 1.1) : Em cada município realizou-se, ao menos, 1 (uma) oficina sobre os princípios e bases da produção agroecológica, com foco na importância do meio ambiente e a conservação dos recursos naturais, sustentabilidade, permanência do agricultor familiar no campo com qualidade de vida.
81.2.1.1.1.	De acordo com o Quadro 1 (peça 20, p. 16) , a defesa indicou que essa meta teria superado as expectativas, alcançando a totalidade dos municípios participantes, com a capacitação de 4.989 agricultores, jovens e mulheres rurais, participantes das oficinas (525 no período do REA 1 e 4.464, no período do REA 2) , suplantando o número de beneficiários originalmente programado (500) . Segundo informado, esse resultado estaria comprovado por evidências constantes em listas de presenças (peças 25-33, 38-73, 77, 78, 80-100, 108-111, 137 e 139) e relatório fotográfico (peças 21, 79) .
81.2.1.1.2.	Ainda no referido Quadro 1, indicou-se que teriam sido realizadas 229 oficinas sobre técnicas e práticas sustentáveis, suplantando as 120 originalmente previstas, alcançando um percentual de atendimento de 128,33%.
81.2.1.2.	Visitas técnicas às famílias de agricultores participantes em técnicas sustentáveis (META 1.2) : Informou a defesa que essas visitas teriam sido realizadas por 12 técnicos devidamente treinados e selecionados, contratados e pagos através de Recibos de Pagamentos a Autônomos (RPAs) , que faziam orientações e assistência técnica in loco. As orientações expedidas teriam sido registradas em blocos de ATER assinados simultaneamente pelo técnico e pelo agricultor familiar beneficiado.
81.2.1.2.1.	De acordo com o Quadro 2 (peça 20, p. 18) , das 400 visitas técnicas programadas, teriam sido realizadas apenas 216 (102 - REA 1 e 114 - REA 2) , com o atingimento do mesmo número de famílias. No Quadro 3 (peça 20, p. 20-3) , foram listados os agricultores supostamente visitados.
81.2.1.2.2.	As evidências dessas visitas constariam dos blocos de ateste, no qual se encontram as orientações e assinaturas dos beneficiários (peças 74-76) .
81.2.1.3.	Oficinas Técnicas sobre adequação da propriedade familiar à legislação para certificação orgânica (META 2.1) : A defesa informou que essas oficinas, que estavam previstas para a fase final do projeto, não foram realizadas em sua totalidade, em virtude da interrupção do projeto. Dessa forma, teriam se realizado apenas 4 oficinas, das 50 programadas, que teriam alcançado 95 agricultores familiares.
81.2.1.3.1.	Segundo alegado, o Contrato não previu a despesa com inspeção, elaboração de plano de manejo e certificação, o que, nos dias custaria em torno de R$ 4.500,00 para cada propriedade. Somente após articulação junto ao SEBRAE-ES, que viabilizou um subsídio para estes custos, é que foi possível que 51 agricultores e agricultoras familiares e jovens rurais concluíssem suas certificações. A lista dos beneficiários desse auxílio encontra-se no Quadro 5 (peça 20, p. 31-33) .
81.2.1.3.2.	Dessa forma, concluiu que, mesmo parcialmente, o projeto teria trazido benefício aos agricultores.
81.2.1.4.	Oficinas de comercialização da produção familiar (META 3.1) : Segundo explicitado, essas oficinas teriam abordado todas as 'ações estratégicas para acesso ao mercado', abordando as temáticas das políticas e programas de compras institucionais de produtos da agricultura familiar, com destaque ao Programa de Aquisição de Alimentos - PAA, Modalidade Compra para Doação - da CONAB-Companhia Nacional de Abastecimento.
81.2.1.4.1.	De acordo com a defesa, as oficinas de comercialização teriam atingido a quase totalidade dos municípios objetivados no Contrato, tendo atingido 4.283 participantes (425 - REA 1 e 3858 - REA 2) .
81.2.1.5.	Oficinas de agregação de valor à produção familiar (META 4.1) : Essas oficinas teriam atingido 100% dos quantitativos programados (10 eventos para 100 beneficiários) , apenas no período relativo ao REA 2. As respectivas evidências, segundo informado, constariam das listas de presenças acostadas à peça de defesa (peças 25-33, 38-73, 77, 78, 80-100, 108-111, 137 e 139) .
81.2.1.6.	Oficinas sobre geração de renda e crédito (META 5.1) : Os eventos realizados, segundo informado, tiveram por foco precípuo as mulheres agricultoras familiares reunindo 68 mulheres de 03 municípios diferentes que abordaram temáticas de inserção da mulher na cadeia produtiva, a comercialização de produtos não agrícolas como artesanato, confecções e outras formas de geração de renda. 
81.2.1.6.1.	Das 24 oficinas programadas, foram apenas realizadas 3, no período do REA 2, atingindo um público de 68 agricultoras, de um total previsto de 150, conforme indicado no Quadro 9 (peça 20, p. 38) .
81.2.1.7.	Oficinas sobre crédito e gestão para jovens rurais (META 6.1) : A realização dessas oficinas teria como objetivo a elaboração de projeto de solicitação de crédito e acesso aos recursos do Pronaf. De acordo com a defesa, teriam sido atingidos 275 jovens, por meio dos 13 eventos realizados no período do REA 2. Embora a quantidade de encontros tenha sido inferior à programada (13/24) , o público atingido suplantou o originalmente previsto (150) .
81.2.2.	Divulgação do projeto e articulação dos potenciais beneficiários (META 7) : Essa atividade tinha por objetivo promover o máximo alcance e divulgação da importância da assistência técnica diferenciada para a agricultura familiar. A estratégia de comunicação abrangeu as seguintes ações:
a) Elaboração de folders para a divulgação dos objetivos e ações do projeto META 7.1) ;
b) Elaboração de Boletins Informativos sobre os temas abordados no projeto (META 7.2) ;
c) Produção de releases para a divulgação das ações do projeto (META 7.3) .
81.2.2.1.	De acordo com o Quadro 11 (peça 20, p. 40) , teriam sido executados apenas 2.500 folders, de um total programado de 8.470 (30%) , que, segundo a defesa, teriam atingido 500 beneficiários (800 programados) . Embora a defesa tenha indicado que a evidência a esse respeito teria sido acostada aos autos (nota fiscal indicando a tiragem de material produzido e fotos desse material) , não se identificou o mencionado documento fiscal, mas apenas as fotos, conforme adiante analisado (item 91) .
81.2.2.2.	Com relação aos Boletins Informativos, o Quadro 12 (peça 20, p. 41) indica que, dos 90.000 boletins programados, foram executados apenas 27.000 (30%) , que, segundo informado, teriam atingido um público de 500 beneficiários, dentre os 800 originalmente previstos.
81.2.2.3.	Da mesma forma, a produção de releases ficou aquém daquela programada. Teriam sido produzidos apenas 25 releases (todos no período do REA 2) de um total de 40 programados, também sendo atingido um público de 500 beneficiários, dentre os 800 originalmente previstos.
81.2.3.	Preparação de equipe interna, monitoramento e avaliação das ações do projeto: Ações de capacitação interna e nivelamento da equipe técnica de execução do projeto desenvolvidas por meio das seguintes atividades (peça 20, p. 43-46) :
a) Oficina de formação de equipe técnica e executores do projeto (META 7.4) : Foram realizadas 7 oficinas (1 programada) , tendo sido atendidas apenas 146 beneficiários dos 800 previstos no projeto. As 6 oficinas realizadas excedentes teriam sido realizadas no período do REA 2, segundo informado.
b) Seminário de monitoramento e avaliação de atividades (META 7.5) : Não foram realizados em razão da interrupção do projeto. A esse respeito, a defesa repisou o argumento de que o responsável não poderia ser responsabilizado pela inexecução parcial, uma vez que não deu causa à interrupção do projeto.
c) Seminário da rede de ATER/ES (META 7.6) : Foi realizado o único seminário previsto, com um percentual de beneficiários atendidos de 470% (188/40) .
d) Seminário estadual de avaliação das atividades do projeto (META 7.7) : Atividade não realizada, em virtude da interrupção do projeto. Mais uma vez, a defesa remeteu ao argumento de que o responsável não poderia ser responsabilizado pela inexecução parcial, uma vez que não deu causa à interrupção do projeto.
81.2.4.	Viagens de intercâmbio e trocas de experiências no âmbito do projeto (META 8.1) : De acordo com a defesa, de um total programado de 20 viagens, teriam sido realizadas 15 (no período do REA 2) , com o atingimento de 539 agricultores (75% do previsto) . Nessas ações, teriam sido visitadas agroindústrias de torrefação de café; estabelecimentos de produção e tratamento pós-colheita de cafés especiais (manejo e conservação dos recursos naturais) ; agroindústrias de queijos artesanais; e propriedades certificadas (peça 20, p. 46-47) .
81.3.	Resultados, impactos e abrangência (peça 20, p. 47-51) 
81.3.1.	A defesa ressaltou que 'apesar do período da colheita do café ter interferido diretamente na realização de algumas ações do projeto, um número expressivo de atividades foi alcançado, superando o número previsto para a sua primeira etapa, seguindo-se acima na maioria das suas metas' (GRIFOS DO ORIGINAL) .
81.3.2.	Outrossim, apresentou planilhas compilando os resultados e abrangência do projeto, com as atividades desenvolvidas (sintetizadas nos tópicos anteriores) , discriminando-os em relação aos municípios beneficiados, às metas atingidas e, também, em relação à parcela dos recursos utilizados (REAs 1 e 2) . Desse modo, ressaltou, teriam sido realizadas 741 atividades, entre oficinas e seminários.
81.3.3.	Outros  (peça 20, p. 52-53) 
81.3.3.1.	A defesa apontou, ainda, outros benefícios advindos da execução do Contrato, tais como o fortalecimento do associativismo e cooperativismo, novos projetos PAA/Conab (comercialização de produtos da agricultura familiar para o mercado institucional) , além de visitas de outras entidades de ATER às experiências agroecológicas do Estado do Espírito Santo - ES.
81.3.4.	Conclusão  (peça 20, p. 54) 
81.3.4.1.	Em conclusão às considerações tecidas em relação ao Contrato e à sua execução, a defesa aduziu que a 'maioria das atividades superaram as quantidades de ações - oficinas, visitas e seminários realizados (Metas 1.1; 1.2; 3.1; 8.1) , totalizando 741 atividades realizadas'. Acrescentou que, também em relação ao quantitativo de beneficiários atendidos, houve um acréscimo em relação às metas programadas (800 agricultores) , com o atingimento de um público de 10.620 agricultores.
81.3.4.2.	Por fim, arrematou que não seria possível exigir o ressarcimento dos valores no presente caso, 'sob pena de flagrante enriquecimento sem causa por parte da União'.
	Análise:
82.	Os dados apresentados neste tópico, pelo seu caráter meramente informativo, prestam-se a subsidiar o exame das demais alegações que se seguem analisadas, nas quais dados pontuais serão devidamente avaliados.
Da prestação de contas financeira - Apresentação da documentação comprobatória (peça 20, p. 55-64) 
Alegação: Do Relatório de Cumprimento do Objeto e Financeiro  (peça 20, p. 55-57) 
83.	Nesse tópico, a defesa conferiu ênfase na demonstração da execução financeira do projeto, remontando, para tanto, ao Relatório de Cumprimento do Objeto e Financeiro, por ela juntado aos autos (peça 23, cópia peça 35) , bem como ao conjunto de documentos apresentados, tais como notas fiscais, recibos de pagamentos etc (peças especificadas adiante) .
84.	Conforme alegado, a partir da análise ao relatório e à documentação supramencionados, 'será possível' verificar que o defendente, 'enquanto à frente da Associação Chão Vivo, utilizou os recursos públicos recebidos em prol dos agricultores de forma proba e visando o maior benefício dos beneficiários'.
85.	Em complemento, acresceu algumas considerações gerais acerca da gestão financeira dos recursos. Nessa linha, foi salientado que a Associação Chão Vivo não tinha sequer acesso à conta bancária do projeto (conta 453.005-3) , de modo que os pagamentos se realizavam diretamente pela Caixa, após a Associação encaminhar ofício requisitando tal providência, no qual eram indicados os dados bancários dos fornecedores, para o repasse dos valores devidos.
86.	Com relação aos contratos com prestadores de serviços, informou que todos esses foram precedidos de licitação, encontrando-se alguns deles juntados aos autos (peças 112-114) .
87.	Outrossim, salientou que os pagamentos foram interrompidos em 4/5/2012, com a cessação das atividades da associação, acrescendo que, no dia 27/5/2015, a Caixa realizou a devolução dos valores restantes em conta corrente, acrescidos dos rendimentos da poupança, num total de R$ 312.148,43.
Análise:
88.	Primeiramente, cumpre registrar que não se questiona o fato de que foram executadas parte das atividades previstas nas metas do Contrato. Essa circunstância é inequívoca e se encontra sobejamente demonstrada nos autos, como se verifica nos pareceres técnicos emitidos pela Caixa (itens 7 e 8) e na instrução inicial (peça 7) .
89.	Embora a controvérsia gire em torno da comprovação de funcionalidade da parcela executada do Contrato - o que será tratado no próximo tópico da defesa -, neste ponto interessa verificar quais atividades podem, efetivamente, ter sua execução comprovada com base nos elementos já existentes nos autos e na documentação que integra a defesa (peças 21-139, 142, 143, 145, 146, 171-194) . Para tanto, se mostra imprescindível o exame do Relatório de Cumprimento do Objeto e Financeiro apresentado (doravante Relatório - peça 23, cópia peça 35) .
90.	O Relatório compôs-se de dois capítulos, sendo o primeiro relacionado à execução física do Contrato (Relatório do Projeto, peça 23, p. 1-42) , consistindo, essencialmente, na primeira parte do arrazoado de defesa (peça 20, p. 3-54) , cujo teor já foi sintetizado anteriormente (item 81 e subitens) .
91.	Por sua vez, o segundo capítulo tratou da análise financeira da execução do Contrato (REA Custeio, peça 23, p. 43/65) , inovando substancialmente o arrazoado, no que se refere ao aspecto financeiro do ajuste (peça 20, p. 55-68) .
92.	Com efeito, o Relatório apresentou compilação dos dados de movimentação de recursos na conta corrente do Contrato (peça 23, p. 45-50) , dividindo-os em grupos de solicitações de pagamentos dirigidas à Caixa (vide item 72 supra) , supostamente no intuito de possibilitar a correlação desses com a relação de comprovantes de despesas, também integrante do Relatório (peça 23, p.54-64) .
93.	Outrossim, compilou os dados informados no Relatório de Execução de Atividades - REA-1/3, aprovado pela CEF/GIDUR, sobre o período de 31/12/2008 à 1/4/2012 (peça 23, p. 53) . Esse quadro permite correlacionar cada meta/atividade com os valores que teriam sido efetivamente executados no período abrangido, indicando o percentual atingido em face do valor total programado.
94.	Conquanto os dados apresentados, em sua maior parte, já se encontrassem disponíveis nos autos (peças 2, p. 97-110; e 3, p. 1-2, 4-13; 14-35) , é de se reconhecer, por um lado, que a compilação e sistematização desses elementos, tal como expostos no Relatório, facilitam seu cotejo com as informações aduzidas no arrazoado de defesa (peça 20, p. 3-54) e também com a documentação que o acompanha, em especial as listas de presença em atividades (peças 25-33, 38-73, 77, 78, 80-100, 108-111, 137 e 139) e notas e cupons fiscais (peças 101, 102, 115-132) . Por outro, observa-se que a informação perde sua utilidade e força probatória quanto às despesas eventualmente nela relacionadas, porquanto não abrange o exercício de 2010, no qual foi efetuada a quase totalidade dos gastos documentados nos autos.
95.	Assim, a partir desse confronto de informações, verificou-se inúmeras incongruências, sobretudo no tocante aos quantitativos de atividades realizadas e de agricultores por elas beneficiados. Tais discrepâncias puderam ser identificadas entre a peça de defesa e os dados do Relatório de Cumprimento do Objeto e Financeiro (peça 23) , e entre essas e as aludidas listas de presenças. Malgrado isso, não houve prejuízo à análise, uma vez que apenas prevaleceram as evidências inequivocamente comprovadas, como se verá adiante.
96.	Nesse cenário, e com o intuito de identificar as atividades/ações que podem ser efetivamente comprovadas, e os valores nela despendidos, serão enfocadas as listas de presenças nos eventos e atividades promovidas pela Associação Chão Vivo (peças 25-33, 38-73, 77, 78, 80-100, 108-111, 137 e 139) e, na sequência, os comprovantes de pagamentos apresentados (peças 101, 102, 115-132) , em cotejo com a compilação de movimentação bancária (peça 23, p. 45-50) e com os extratos bancários já existentes nos autos, relativamente ao período de 3/5/2010 e 4/5/2012 (peça 3, p. 14-22) .
97.	As tabelas que se seguem discriminam as atividades que possuem suporte para comprovação de suas efetivas execuções. Para tanto, considera-se executadas apenas as atividades inequivocamente relacionadas às metas estabelecidas no Plano de Trabalho (peça 2, p. 56) , comprovadas pelas listas de presenças correspondentes:
Obs:
1) foram computadas apenas as listas de presenças em que estavam claramente indicados o objetivo do evento (meta) , o munícipio e a data de realização.
2) os campos destacados em cinza claro indicam eventos realizados no mesmo dia (2 turnos) ;
3) nos casos acima, foi computada a média de participantes nos 2 turnos (com arredondamento para o próximo nº inteiro) .
1) Oficinas de implementação de técnicas e práticas sustentáveis - Meta 1.1 (total programado 120 - peça 2, p. 64) : 
	Nº
	Município/ES
	Nº de participantes
	Data
	Peça/Página

	1
	Iúna
	21
	26/3/2010
	25/1-2; 49

	2
	Iúna
	22
	16/4/2010
	25/3-4; 49

	3
	Iúna
	22
	15/5/2010
	25/5-6; 49

	4
	Iúna
	21
	5/6/2010
	50/5-6

	5
	Iúna
	22
	10/7/2010
	50/1-2

	6
	Iúna
	22
	24/7/2010
	50/3-4

	7
	São Roque do Canaã
	25
	17/4/2010
	26-27-29-39-42-47

	8
	São Roque do Canaã
	25
	27/3/2010
	61/1-3; 69

	9
	Itarana
	25
	10/4/2010
	28/1-6

	10
	Itarana
	25
	8/5/2010
	28/7-12

	11
	Ecoporanga
	26
	9/4/2010
	30/1-3; 48

	12
	Ecoporanga
	26
	23/4/2010
	30/4-7; 48

	13
	Ecoporanga
	23
	11/6/2010
	30/8-11

	14
	Colatina
	26
	31/3/2010
	31/1-3; 43; 52

	15
	Colatina
	26
	14/4/2010
	31/4-6; 43; 52

	16
	Colatina
	26
	23/6/2010
	31/7-9; 43; 52

		Colatina
	23
	23/6/2010
	31/10-11; 43; 52

	17
	Colatina
	23
	7/7/2010
	31/12-13; 43; 52

		Colatina
	24
	7/7/2010
	31/14-15; 43; 52

	18
	Colatina
	26
	11/8/2010
	31/16-17; 43; 52

		Colatina
	26
	11/8/2010
	31/18-19; 43; 52

	19
	Ibatiba
	26
	10/4/2010
	32/1-3; 46; 53

	20
	Ibatiba
	25
	14/4/2010
	33/8-10; 45; 53; 94

	21
	Ibatiba
	25
	8/5/2010
	32/4-6; 46; 53

		Ibatiba
	25
	8/5/2010
	32/7-9; 46; 53

	22
	Ibatiba
	25
	5/6/2010
	32/10-12; 46; 53

		Ibatiba
	25
	5/6/2010
	32/13-15; 46; 53

	23
	Ibatiba
	25
	8/7/2010
	32/16-18; 46; 53

		Ibatiba
	25
	8/7/2010
	32/19-21; 46; 53

	24
	Ibatiba
	25
	10/7/2010
	32/22-24; 46; 53

		Ibatiba
	25
	10/7/2010
	32/25-27; 46; 53

	25
	Ibatiba
	25
	14/8/2010
	62/1-3; 63

		Ibatiba
	25
	14/8/2010
	62/4-6; 63

	26
	Itarana
	25
	10/4/2010
	44/1-3

		Itarana
	25
	10/4/2010
	44/4-6

	27
	Itarana
	25
	8/5/2010
	44/7-9

		Itarana
	25
	8/5/2010
	44/10-12

	28
	Nova Venécia
	28
	5/5/2010
	45/14-16; 94

	29
	Ponto Belo
	25
	14/4/2010
	55/1-3; 73

	30
	Ponto Belo
	25
	21/4/2010
	55/4-5; 73

	31
	Ponto Belo
	25
	30/4/2010
	73/14-15

	32
	Ponto Belo
	25
	12/5/2010
	55/6-7; 73

		Ponto Belo
	25
	12/5/2010
	55/8-9; 73

	33
	Ponto Belo
	25
	30/6/2010
	55/10-11; 73

		Ponto Belo
	25
	30/6/2010
	55/12-13; 73

	34
	Jaguaré
	27
	29/5/2010
	56/29-31; 88

	35
	São Gabriel da Palha
	25
	9/4/2010
	58/1-3; 72; 137

	36
	São Gabriel da Palha
	25
	2/7/2010
	58/4-5; 72; 137

		São Gabriel da Palha
	24
	2/7/2010
	58/6-7; 72; 137

	37
	São Gabriel da Palha
	24
	19/8/2010
	85/1-2; 89

		São Gabriel da Palha
	24
	19/8/2010
	85/3-4; 89

	38
	Vila Valério
	26
	5/4/2010
	60/1-3; 70

		Vila Valério
	26
	5/4/2010
	60/3-4

	39
	Montanha
	22
	7/4/2010
	65/1-2

		Montanha
	13
	7/4/2010
	83/31; 97

	40
	Montanha
	23
	21/4/2010
	65/3-4

	41
	Montanha
	23
	13/4/2010
	65/5-6

	42
	Montanha
	24
	8/5/2010
	65/7-8

	43
	Montanha
	23
	22/5/2010
	65/9-10

	44
	Montanha
	23
	29/5/2010
	65/11-13

	45
	Mantenópolis
	26
	1/4/2010
	66/1-3

	46
	Mantenópolis
	25
	26/7/2010
	66/4-5

	47
	Mantenópolis
	25
	14/4/2010
	66/6-7

		Mantenópolis
	25
	14/4/2010
	66/8-9

	48
	Mantenópolis
	25
	28/4/2010
	66/10-11

		Mantenópolis
	24
	28/4/2010
	66/12-13

	49
	Mantenópolis
	24
	26/7/2010
	66/14-15

	50
	Muniz Freire
	25
	26/3/2010
	67/1-3

	51
	Muniz Freire
	25
	16/4/2010
	67/4-6

	52
	Muniz Freire
	25
	13/5/2010
	67/7-9

	53
	Muniz Freire
	25
	25/6/2010
	67/10-12

	54
	Muniz Freire
	25
	26/5/2010
	67/13-15

	55
	Muniz Freire
	25
	26/6/2010
	67/16-18

		Muniz Freire
	25
	26/6/2010
	67/19-21

	56
	Muniz Freire
	25
	13/8/2010
	67/22-24

		Muniz Freire
	25
	13/8/2010
	67/25-27

	57
	Muniz Freire
	25
	30/5/2010
	86/37-38

	58
	Vila Pavão
	21
	10/4/2010
	68/1-3

	59
	Vila Pavão
	23
	24/4/2010
	68/4-5

	60
	Pancas
	24
	27/3/2010
	71/1-2

	61
	Pancas
	24
	17/4/2010
	71/3-4

	62
	Pancas
	24
	8/5/2010
	71/5-6

		Pancas
	24
	8/5/2010
	71/7-8

	63
	Pancas
	24
	29/5/2010
	71/9-10

		Pancas
	24
	29/5/2010
	71/11-12

	64
	Pancas
	24
	8/7/2010
	71/13-14

	65
	S. Domingos Norte
	8
	9/4/2010
	86/18-19; 139

		S. Domingos Norte
	15
	9/4/2010
	86/20-22: 139

		TOTAL
	1.576
		
	2) Oficinas sobre comercialização da produção familiar - Meta 3.1 (total programado: 500 - peça 2, p. 66) 
	Nº
	Município/ES
	Nº de participantes
	Data
	Peça/Página

	1
	Itarana
	25
	5/6/2010
	28/13-16; 44

	2
	Itarana
	25
	27/8/2010
	28/17-20; 44

	3
	Itarana
	25
	28/8/2010
	28/21-24; 44

	4
	Nova Venécia
	28
	27/10/2010
	54/3-5

	5
	Nova Venécia
	28
	30/11/2010
	33/11-13; 45; 94

	6
	Nova Venécia
	28
	5/5/2010
	33/14-16

	7
	Alto Rio Novo
	23
	7/5/2010
	51/1-2; 82

		Alto Rio Novo
	22
	7/5/2010
	51/3-4; 82

	8
	Alto Rio Novo
	18
	9/4/2010
	51/5-6; 82

		Alto Rio Novo
	26
	9/4/2010
	51/7-9; 82

	9
	Ponto Belo
	25
	30/4/2010
	55/14-15

	10
	Jaguaré
	28
	9/4/2010
	56/1-3; 88

	11
	Jaguaré
	28
	24/4/2010
	56/4-6; 88

		Jaguaré
	26
	24/4/2010
	56/7-9; 88

	12
	Jaguaré
	27
	1/5/2010
	56/10-12; 88

	13
	Jaguaré
	24
	26/6/2010
	56/13-14; 88

		Jaguaré
	24
	26/6/2010
	56/15-16; 88

	14
	Jaguaré
	23
	11/7/2010
	56/17-18; 88

	15
	Jaguaré
	24
	17/7/2010
	56/19-20; 88

	16
	Jaguaré
	24
	18/9/2010
	56/21-22; 88

		Jaguaré
	24
	18/9/2010
	56/23-24; 88

	17
	Jaguaré
	24
	2/10/2010
	56/25-26; 88

		Jaguaré
	24
	2/102010
	56/27-28; 88

	18
	São Gabriel da Palha
	25
	16/7/2010
	58/8-9; 72; 137

		São Gabriel da Palha
	25
	16/7/2010
	58/10-11; 72; 137

	19
	São Gabriel da Palha
	23
	29/7/2010
	58/12-13; 72; 137

		São Gabriel da Palha
	24
	29/7/2010
	58/14-24; 72; 137

	20
	S. Domingos Norte 
	25
	16/8/2010
	59/1-2; 93

	21
	S. Domingos Norte 
	25
	9/4/2010
	59/3-4; 93

	22
	Vila Valério
	24
	19/7/2010
	60/4-5

		Vila Valério
	24
	19/7/2010
	60/6-7; 70

	23
	Vila Valério
	25
	2/8/2010
	60/8-9; 70

		Vila Valério
	24
	2/8/2010
	60/10-11; 70

	24
	Vila Valério
	24
	20/8/2010
	60/12-13; 70

		Vila Valério
	25
	20/8/2010
	60/14-15; 70

	25
	São Roque do Canaã
	25
	8/5/2010
	61/4-6; 69

	26
	São Roque do Canaã
	26
	22/5/2010
	61/7-9; 69

	27
	São Roque do Canaã
	25
	14/8/2010
	61/10-11; 69

	28
	São Roque do Canaã
	25
	11/9/2010
	61/12-14; 69

	29
	Vila Pavão
	21
	16/10/2010
	68/6-7

		Vila Pavão
	21
	16/10/2010
	68/8-9

	30
	Vila Pavão
	21
	23/10/2010
	68/10-11

		Vila Pavão
	20
	23/10/2010
	68/12-13

	31
	Vila Pavão
	22
	26/11/2010
	68/14-15

		Vila Pavão
	22
	26/11/2010
	68/16-17

	32
	Vila Pavão
	22
	27/11/2010
	91/1-2; 92

		Vila Pavão
	22
	27/11/2010
	91/3-4; 92

	33
	Irupi
	23
	30/6/2010
	78/1-2

	34
	Gov. Lindenberg
	29
	27/3/2010
	80/1-3

	35
	Gov. Lindenberg
	30
	10/4/2010
	80/4-6

		Gov. Lindenberg
	30
	10/4/2010
	80/7-9

	36
	Gov. Lindenberg
	19
	10/4/2010
	86/8-10; 139

	37
	Gov. Lindenberg
	24
	17/4/2010
	80/10-12

		Gov. Lindenberg
	24
	17/4/2010
	80/13-15

	38
	Gov. Lindenberg
	9
	17/4/2010
	86/11-12; 139

		Gov. Lindenberg
	20
	19/6/2010
	80/16-17

	39
	Gov. Lindenberg
	21
	30/7/2010
	80/18-19

	40
	Águia Branca
	39
	26/7/2010
	81/1-3; 

		Águia Branca
	39
	26/7/2010
	81/4-6

	41
	Águia Branca
	39
	22/4/2010
	81/7-9

		Águia Branca
	39
	22/4/2010
	81/10-12

	42
	Águia Branca
	39
	7/4/2010
	81/13-15; 97

		Águia Branca
	31
	7/4/2010
	83/1-4; 97

	43
	Iúna
	23
	10/7/2010
	84/1-2

	44
	Iúna
	22
	24/7/2010
	84/3-4

	45
	Iúna
	22
	20/11/2010
	91/5-6; 92

	46
	Mantenópolis
	18
	7/12/2010
	95/1-2; 96

		Mantenópolis
	19
	7/12/2010
	95/3-4; 96

	47
	Mantenópolis
	25
	15/9/2010
	95/5-6; 96

	48
	Nova Venécia
	8
	26/1/2010
	97/24

		TOTAL
	1.150
		
3) Oficinas sobre crédito e gestão para jovens agricultores - Meta 6.1 (total programado: 24 - peça 2, p. 68) 
	Nº
	Município/ES
	Nº de participantes
	Data
	Peça/Página

	1
	Santa Isabel
	22
	7/12/2011
	100/1-2

	2
	Jaguaré
	16
	31/3/2012
	100/ 3-4

	3
	Colatina
	24
	19/11/2011
	100/25-26

		Colatina
	25
	19/11/2011
	100/27-29

		TOTAL
	63
		
4) Oficinas de formação de equipes técnicas e executores do projeto - Meta 7.4 (total programado: 1 - peça 2, p. 69) 
	Nº
	Município/ES
	Nº de participantes
	Data
	Peça/Página

	1
	Venda do Novo Imigrante
	20
	18/3/2010
	108/1-2

	2
	Venda do Novo Imigrante
	20
	19/3/2010
	108/3-4

	3
	Venda do Novo Imigrante
	20
	20/3/2010
	108/5-6

	4
	Viana
	19
	19/3/2010
	109/1-2

		TOTAL
	79
		
	5) Seminários da Rede ATER/ES - Meta 7.6 (total programado: 1) : 
	Nº
	Município/ES
	Nº de participantes
	Data
	Peça/Página

	1
	Muniz Freire (Palestra) 
	21
	30/9/2010
	97/19-21

	2
	Nova Venécia (Seminário) *
	31
	23/7/2011
	110/1-3

		Nova Venécia (Seminário) *
	65
	23/7/2011
	110/4-7

	3
	Nova Venécia (Seminário) *
	61
	21/7/2011
	110/12-15

	4
	Nova Venécia (Seminário) *
	65
	22/7/2011
	110/8-11

		Nova Venécia (Seminário) *
	65
	22/7/2011
	110/16-19

		TOTAL
	308
		
6) Formação e Fortalecimento da Rede de ATER/ES - Intercâmbio: Meta 8 (total programado: 20 - peça 2, p. 72) 
	Nº
	Município/ES
	Nº de participantes
	Data
	Peça/Página

	1
	Vitória
	25
	25/11/2011
	111/1-2

		TOTAL
	25
		
	7) Eventos realizados sem previsão específica no Plano de Trabalho (desconsiderados) 
	Nº
	Município/ES
	Nº de participantes
	Data
	Peça/Página

	1
	Ponto Belo
	7
	3/2/2010
	33/20-21; 45; 94

	2
	S. Domingos Norte 
	8
	28/1/2010
	33/22-23; 45; 94

	3
	Gov. Lindeberg
	10
	28/1/2010
	33/24-25; 94

		Gov. Lindeberg
	6
	28/1/2010
	139/5-6

	4
	Nova Venécia
	12
	1/9/2010
	83/5; 97

	5
	Nova Venécia
	15
	23/10/2009
	83/8-9; 97

	6
	Alto Rio Novo
	7
	12/11/2009
	83/10; 97

	7
	Pancas
	5
	12/11/2009
	83/16; 97

	8
	Pancas
	11
	8/1/2010
	83/22; 97

	9
	Montanha
	5
	3/2/2010
	97/28-30

	10
	Ecoporanga
	12
	4/11/2009
	97/33-34

	11
	Jaguaré
	12
	23/10/2009
	97/39-40

	12
	Colatina
	10
	2/4/2009
	139/14-16

	13
	São Roque de Canaã
	4
	13/11/2009
	139/17

	14
	Itarana
	15
	13/11/2009
	139/40-41

	15
	Águia Branca
	10
	4/11/2009
	94/29-30

		TOTAL
	139
		
98.	As tabelas acima expostas permitem constatar que, à exceção dos eventos sem previsão no Plano de Trabalho (tabela 7) , as demais atividades acima relacionadas podem ter suas realizações consideradas comprovadas, mediante as listas de presenças indicadas no campo pertinente. Desse modo, o valor comprovado de atividades deve corresponder à quantidade comprovada multiplicada pelo respectivo valor unitário, constante no detalhamento das metas do Plano de Trabalho - PAT (peça 2, p. 63-73) .
99.	Outrossim devem ser tidas por comprovadas, as 27 visitas técnicas programadas (Meta 1.2) , para fazer orientações e assistência técnica in loco (item 68.2.1.2) . As visitas realizadas encontram-se atestadas nos blocos de ATER, assinados conjuntamente pelo técnico e pelo agricultor beneficiado (peças 74-76) . De acordo com o PAT (peça 2, p. 64) , o valor unitário dessa atividade é de R$ 367,50, o que perfaz um valor total comprovado de R$ 9.922,50 (valor unitário x 27 visitas) .
100.	A partir do cotejo entre essas atividades e os respectivos valores unitários definidos no PAT (peça 2, p. 63-73) , tem-se a seguinte situação:
	Meta
	Programado (un.) 
	Executado (un.) 
	Valor Unit. R$
	Valor Comprovado (R$) 
 (Executado x Val. Unit) 

	1.1
	500
	65
	948,50
	61.652,50

	1.2
	400
	27
	367,50
	9.922,50

	3.1
	180
	48
	798,50
	38.328,00

	6.1
	24
	3
	836,00
	2.508,00

	7.4
	1
	4
	5.420,00
	21.680,00

	7.6
	1
	4
	7.878,00
	31.512,00

	8.1
	20
	1
	2.935,00
	2.935,00

				TOTAL
	168.538,00

101.	Portanto, diversamente do valor de R$ 215.847,40, que consta como executado no REA 1/3 integrante do Relatório (peça 23, p. 53) , as listas de presenças e os blocos de ATER que complementam a defesa se prestaram a comprovar a regular aplicação apenas do montante de R$ 168.538,00, na execução do Contrato de Repasse CR-279.778-86/2008, em relação às metas acima indicadas.
102.	Ainda com relação à compilação dos dados de movimentação de recursos na conta corrente do Contrato (item 92 supra) , verifica-se que, contrariamente ao afirmado no Relatório (peça 23, p. 52) , a defesa acostou aos autos apenas o Ofício CHÃO VIVO/CAIXA/SISATER 005-2012, autorizando o pagamento de despesas no valor de R$ 2.507,47 (peça 133) , nada apresentando em relação às demais autorizações. Esse valor, contudo, deve ser considerado comprovado, na medida que atendeu à sistemática da Caixa para efetivação do pagamento, sendo acompanhado das notas fiscais a que se refere (peça 23, p. 44) .
103.	De igual modo, deve ser acolhido o pagamento no valor de R$ 3.300,00, relativo à locação de equipamentos audiovisuais, devidamente comprovado pela NF 01248 (peça 128, p. 121) , de 13/2/2012, cuja TED correspondente se apresenta em extrato bancário contemporâneo à transação - 15/2/2012 (peça 3, p. 21) .
104.	Na instrução técnica em que se analisou as alegações originais de defesa (peça 159) , registrou-se que não haviam valores a serem comprovados em relação às Metas 7.1, 7.2 e 7.3, relacionados à publicação e à divulgação de folders, boletins informativos e releases sobre objetivos e ações do projeto. Com a superveniência da defesa complementar do Sr. Luiz Henrique Toniato (peças 170-194) , adiante analisada, essa situação se reverteu, mediante a comprovação do pagamento do valor de R$ 11.520,00 para a Gráfica e Editora Follador (Graficol) , em 3/5/2010 (peça 175, p. 16-17) .
Despesas relacionadas nas alegações de defesa complementares (peças 170-194) 
105.	À análise financeira realizada nos itens precedentes (itens 88-104) deve se somar o exame das despesas indicadas nas planilhas que integram o arrazoado complementar apresentado pelo Sr. Luiz Henrique Toniato (peça 170) e na documentação que o acompanha (peças 171-194) .
106.	Essas despesas, em sua maioria, se referem a pagamentos de: i) prestadores de serviços nas oficinas realizadas (RPAs) ; ii) alimentação; iii) locação de veículos e combustível; iv) material de apoio, todos previstos no Relatório de Projeto de Atividades - PAT (peça 2, p. 64-73) .
107.	Com relação à remuneração dos prestadores de serviços nas oficinas, os próprios RPAs, e os comprovantes de recolhimento dos tributos a eles associados (peças 173 e 174) , podem ser admitidos como prova dos pagamentos realizados, uma vez que os extratos bancários juntados aos autos (peças 136; 180, p. 22-28; 185, p. 49-51; e 187, p. 30-31) não permitem a comprovação nominal de tais valores, que, inclusive, podem ter sido objeto de pagamentos realizados em espécie.
108.	Já, no que concerne às despesas comprovadas por notas fiscais, verifica-se que o responsável, para a quase totalidade delas, associou o respectivo comprovante de transferência ou depósito, dando eficácia à comprovação pretendida.
109.	No intuito de verificar quais os valores totais que podem ser tidos por comprovados, a partir da defesa complementar do responsável, elaborou-se as tabelas a seguir, nas quais são relacionadas apenas as despesas que tenham correspondências com os RPAs e notas fiscais identificados com menção ao Contrato de Repasse CR-279.778-86/2008, e, sobretudo, cujos pagamentos estejam demonstrados mediante documentação pertinente.
110.	Nessa linha, quanto aos pagamentos de pessoal indicados (peça 170, p. 3-5) , foi possível identificar o montante comprovado de R$ 65.160,00, correspondente aos pagamentos das RPAs a seguir relacionadas. Cumpre registrar que os pagamentos de tributos indicados pela defesa (peça 170, p. 11-13) já se encontra abrangido nos valores abaixo discriminados (valor bruto dos pagamentos) , sendo os respectivos comprovantes indicados na coluna Peç/Pág.
RPAs
	Nº
	Beneficiário
	RPA
	Data
	Valor
	Peça/Págs

	1
	Silvana Denise Palaoro
	004
	13/8/2010
	2.880,00
	173/27-29

	2
	Arildo Sebastião da Silva
	005
	13/8/2010
	2.880,00
	173/33-35

	3
	Jorge Antônio S. Magalhães
	006
	13/8/2010
	4.320,00
	173/39-43

	4
	Domingos de Jesus
	009
	13/8/2010
	1.440,00
	173/45-47

	5
	Aquislei da Silva Dupke
	011
	30/9/2010
	1.200,00
	173/49-51

	6
	Arildo Sebastião da Silva
	013
	30/9/2010
	1.200,00
	173/53-55

	7
	Marcus Vinícius S. Berger
	014
	30/9/2010
	1.200,00
	173/57-59

	8
	Paulo Henrique Radaik
	015
	30/11/2010
	4.560,00
	173/61-65

	9
	Pedro Murilo Andrade
	017
	30/11/2010
	3.600,00
	173/67-73

	10
	Silvana Denise Palaoro
	018
	30/11/2010
	2.880,00
	173/75-79

	11
	Arildo Sebastião da Silva
	019
	30/11/2010
	2.880,00
	173/81-85

	12
	Jorge Antônio S. Magalhães
	020
	30/11/2010
	4.320,00
	173/87-91

	13
	Aquislei da Silva Dupke
	021
	30/11/2010
	1.200,00
	173/93-95

	14
	Marcus Vinícius S. Berger
	022
	30/11/2010
	1.920,00
	173/97-101

	15
	Domingos de Jesus 
	023
	30/11/2010
	1.440,00
	173/103-105

	16
	Hélio Orlando Menegueli
	024
	30/11/2010
	1.200,00
	173/107-109

	17
	Paulo Henrique Radaik
	001
	13/8/2010
	4.560,00
	174/53-57

	18
	Anselmo Buss Junior
	002
	13/8/2010
	4.080,00
	174/59-63

	19
	Eraldo Matiello
	003
	13/8/2010
	3.600,00
	174/65-69

	20
	Aquislei da Silva Dupke
	007
	13/8/2010
	1.200,00
	174/71-73

	21
	Marcus Vinícius S. Berger
	008
	13/8/2010
	1.920,00
	174/75-79

	22
	Hélio Orlando Menegueli
	010
	13/8/2010
	1.200,00
	174/147-149

	23
	Anselmo Buss Junior
	016
	30/11/2010
	4.080,00
	174/151-155

	24
	André César Henriques
	02
	25/3/2009
	1.400,00
	188/1

	25
	Miguel Ângelo O. Caram
	01
	1/2/2009
	4.000,00
	188/2

	TOTAL R$
	65.160,00
	
111.	Com relação às demais despesas elencadas no arrazoado complementar (peça 170, p. 5-11) , logrou-se comprovar o montante de R$ 98.894,16, com base nas notas fiscais a seguir relacionadas:
Notas Fiscais
	Nº
	Beneficiário
	NF
	Data
	Valor
	Peça/Págs

	1
	Graficol
	011204
	25/3/2010
	11.520,00
	175/16-17

	2
	Padaria João Roza Dias
	00071
	25/3/2010
	70,00
	175/18-19

	3
	Padaria N. Sra. Penha
	1233
	26/3/2010
	70,00
	175/20-21

	4
	Padaria Martins 
	00118
	28/3/2010
	70,00
	175/22-23

	5
	Network Informática
	002171
	30/3/2010
	3.718,50
	175/24-25

	6
	Sítio União
	00004
	7/4/2010
	140,00
	175/26-27

	7
	Lídia Brasileiro Rios
	000980
	8/4/2010
	70,00
	175/28-29

	8
	Padaria Pão Nosso
	001939
	12/4/2010
	70,00
	175/30-31

	9
	Gabriel & Cia Ltda.
	001619
	9/4/2010
	70,00
	175/32-33

	10
	Edina Cizoski
	000742
	9/4/2010
	70,00
	175/34-35

	11
	Posto Boa Vista
	08194
	3/3/2012
	1.500,00
	175/37-38

	12
	Padaria Delícia Capixaba
	00063
	13/4/2010
	70,00
	175/39-40

	13
	Sabina Holz Nitz
	002724
	17/3/2010
	5.300,00
	175/41-42

	14
	Posto Caila
	000166
	1/5/2010
	743,37
	175/43-44

	15
	Posto Pavão
	1190
	5/5/2010
	275,00
	175/45-46

	16
	Sítio União
	00005
	17/4/2010
	140,00
	175/47-48

	17
	Padaria N. Sra. Penha
	1245
	16/4/2010
	70,00
	175/49-50

	18
	Lídia Brasileiro Rios
	0984
	19/4/2010
	70,00
	175/51

	19
	Lídia Brasileiro Rios 
	0985
	23/4/2010
	70,00
	175/52-53

	20
	Padaria Martins 
	0122
	17/4/2010
	70,00
	175/54-55

	21
	Padaria Delícia Capixaba
	00085
	8/5/2010
	70,00
	175/56-57

	22
	Norma Geik Volz
	00008
	10/4/2010
	70,00
	175/58

	23
	Norma Geik Volz
	00009
	24/4/2010
	70,00
	175/59-60

	24
	Levi Kop
	028
	10/4/2010
	140,00
	175/62-63

	25
	Jonas Silva Fantecelle
	0151
	5/4/2010
	70,00
	175/64-65

	26
	Hermenegilda Benincá
	00421
	16/4/2010
	70,00
	175/66-67

	27
	Pão &Lanche Cricaré
	0030
	22/4/2010
	70,00
	175/68-69

	28
	Lusemar F. Siqueira
	00001
	29/4/2010
	140,00
	175/70/71

	29
	Padaria D'Gatt
	0615
	29/10/2010
	70,00
	175/72-73

	30
	Gérson D. de Laia
	00027
	14/4/2010
	70,00
	175/74-75

	31
	Ercílio Braun
	00026
	14/4/2010
	70,00
	175/76-77

	32
	Sítio São Francisco
	00048
	1/5/2010
	70,00
	175/78-79

	33
	Posto Arco
	331
	5/5/2010
	1.500,00
	175/80-81

	34
	Levi Kopp
	029
	8/5/2010
	140,00
	176/1-2

	35
	Sítio Boa Vista
	0061
	12/5/2010
	140,00
	176/3-4

	36
	Padaria N. Sra. Penha
	1257
	17/5/2010
	140,00
	176/5-6

	37
	Caipira Chick Ltda.
	00001
	28/3/2012
	140,00
	176/8

	38
	Caipira Chick Ltda.
	00013
	28/3/2012
	140,00
	176/9-10

	39
	Lídia Brasileiro Rios
	00998
	29/5/2010
	210,00
	176/11-12

	40
	Posto Boa Vista
	08453
	10/6/2010
	2.582,63
	176/13-14

	41
	FG Locações 
	000003
	17/6/2010
	7.200,00
	176/15-16

	42
	Fênix Computadores
	00754
	18/6/2010
	8.470,00
	176/17-18

	43
	Posto 14 de Maio
	1468
	7/5/2010
	95,07
	176/19-20

	44
	Sítio Boa Sorte
	00055
	29/5/2010
	70,00
	176/21-22

	45
	Queiroz e César
	011084
	6/5/2010
	437,50
	176/23-24

	46
	Padaria Martins
	000129
	10/6/2010
	140,00
	176/25-26

	47
	Padaria Pão Nosso
	001969
	16/6/2010
	140,00
	176/27-28

	48
	Posto Águia Branca
	003255
	30/6/2010
	421,85
	176/29-30

	49
	Nilson Figueiredo
	0057
	26/6/2010
	140,00
	176/31-32

	50
	Casa Nova
	0003
	5/6/2010
	140,00
	176/33-34

	51
	Padaria N. Sra. Penha
	1277
	25/6/2010
	140,00
	176/35-36

	52
	Posto Ecoporanga
	001898
	7/6/2010
	111,85
	176/38-39

	53
	Sítio Aconchego
	00001
	24/4/2010
	140,00
	176/40-41

	54
	Posto Caila 
	000199
	1/6/2010
	70,87
	176/42-43

	55
	Hotel Esmig
	37860
	7/7/2010
	3.200,00
	176/55-56

	56
	FG Locações 
	00005
	7/7/2010
	3.360,00
	176/48-49

	57
	Posto Boa Vista
	8705
	20/7/2012
	1.737,63
	176/50-51

	58
	Ercílio Braun
	00030
	27/7/2010
	140,00
	176/52

	59
	Ercílio Braun
	00029
	29/6/2010
	70,00
	176/53

	60
	Ercílio Braun
	00028
	23/6/2010
	140,00
	176/54-55

	61
	Hotel das Palmeira
	003185
	21/12/2010
	189,25
	177/6-7

	62
	Norma Geik Volz
	00017
	17/12/2010
	350,00
	177/8-9

	63
	Levi Kopp
	034
	4/11/2010
	420,00
	177/10-11

	64
	Pão & Lanche Cricaré
	000115
	17/12/2010
	70,00
	177/12-13

	65
	Padaria D'Gatt
	0630
	17/8/2010
	70,00
	177/14-15

	66
	João Roza Dias
	00084
	19/6/2010
	70,00
	178/1

	67
	João Roza Dias 
	00090
	3/7/2010
	70,00
	178/2

	68
	João Roza Dias 
	00095
	31/7/2010
	70,00
	178/3-4

	69
	Padaria Celita
	0114
	26/4/2010
	70,00
	178/5

	70
	Padaria Celita 
	0115
	8/5/2010
	140,00
	178/6-7

	71
	Cantinho Mineiro 
	00008
	23/7/2010
	140,00
	178/9

	72
	Cantinho Mineiro 
	00009
	2/8/2010
	140,00
	178/10-11

	73
	Casa Nova 
	0005
	10/7/2010
	140,00
	178/12-13

	74
	Posto 14 de Maio
	1638
	4/8/2010
	430,59
	178/14-15

	75
	FG Locações 
	00007
	10/8/2010
	3.000,00
	178/16-17

	76
	Ercy Peixoto Filho
	00008
	16/8/2010
	140,00
	178/18-19

	77
	Weislei Saiter e Outros
	00012
	26/6/2010
	140,00
	178/20-21

	78
	Hudson Roberto Benfica
	00015
	8/7/2010
	140,00
	178/22-23

	79
	Casa Nova 
	0007
	14/8/2010
	140,00
	178/24-25

	80
	Sabina Holz Nitz
	002854
	20/8/2010
	1.085,50
	178/26-27

	81
	FG Locações 
	00009
	27/8/2010
	2.000,00
	178/28-29

	82
	Posto 14 de Maio 
	1705
	1/9/2010
	632,78
	178/30-31

	83
	Posto Boa Vista
	8804
	1/9/2010
	1.395,48
	178/32-33

	84
	Ercílio Braun
	00031
	11/8/2010
	140,00
	178/34-35

	85
	Caipira Chick
	00045
	19/8/2010
	140,00
	178/36-37

	86
	Sitio São João 
	00050
	17/7/2010
	140,00
	178/42-43

	87
	Posto Imperial 
	000425
	31/8/2010
	188,00
	178/44-45

	88
	Panificadora Pão Gostos
	01585
	30/6/2010
	140,00
	178/46

	89
	Panificadora Pão Gostos
	00107
	9/9/2010
	280,00
	178/47

	90
	Panificadora Pão  Gostos
	00106
	9/9/20108
	70,00
	178/48-49

	91
	Giovani Fávero e Outros
	000119
	2/7/2010
	140,00
	179/1-2

	92
	Padaria N. Sra. Penha
	1309
	13/8/2010
	140,00
	179/3-4

	93
	Posto Caila 
	000280
	3/8/2010
	265,08
	179/5

	94
	Posto Caila 
	000322
	1/9/2010
	85,50
	179/6-7

	95
	Posto Moscoso
	02913
	30/8/2010
	452,79
	179/8-9

	96
	Posto Boa Vista
	08961
	4/10/2010
	742,59
	179/12-13

	97
	Posto Moscoso
	02942
	30/9/2010
	240,01
	179/14-15

	98
	FG Locações
	000011
	8/10/2010
	1.000,00
	179/16-17

	99
	FG Locações
	000012
	8/10/2010
	3.840,00
	179/19-20

	100
	Francisco Sirilo
	000102
	20/8/2010
	140,00
	179/21-22

	101
	FG Locações 
	000015
	9/11/2010
	2.160,00
	179/23-24

	102
	Posto Gramado
	9180
	1/11/2010
	595,34
	179/25

	103
	Posto Gramado
	8963
	1/10/2010
	77,04
	179/26-27

	104
	Posto Caila 
	000366
	2/10/2010
	115,33
	179/28-29

	105
	Sítio Bino
	00001
	2/10/2010
	280,00
	179/30-31

	106
	Hotel das Palmeiras
	003086
	29/10/2010
	180,00
	181/1-2

	107
	Posto Santiago Ltda.
	00500
	6/10/2010
	127,85
	181/3-4

	108
	Posto Boa Vista
	088
	3/11/2010
	1.127,90
	181/5-6

	109
	Posto Moscoso
	02957
	30/10/2010
	229,50
	181/7-8

	110
	Posto  Caila
	000422
	3/11/2010
	374,64
	181/9-10

	111
	Posto Boa Vista
	230
	1/12/2010
	252,03
	181/11-12

	112
	Posto Moscoso
	02978
	30/11/2010
	417,14
	181/13-14

	113
	Posto Gramado
	9333
	30/11/2010
	531,53
	181/15-16

	114
	Posto Pavão Ltda.
	011
	6/12/2010
	172,05
	181/17-18

	115
	FG Locações 
	000018
	10/12/2010
	3.720,00
	181/21-22

	116
	Posto Boa Vista
	410
	6/1/2011
	664,85
	181/23-24

	117
	Posto Boa Vista
	472
	2/2/2011
	214,03
	181/25-26

	118
	Posto Boa Vista
	705
	16/5/2011
	1.535,71
	181/27-28

	119
	Posto Santiago
	00546
	2/12/2010
	142,73
	181/30-31

	120
	Posto Gramado
	9486
	3/1/2011
	445,15
	181/32-33

	121
	Posto Caila
	146
	4/4/2011
	56,50
	181/34-35

	122
	FG Locações
	000030
	16/5/2011
	2.760,00
	181/36-37

	123
	Fênix Computadores
	00985
	16/5/2011
	7.040,00
	181/38 e 177/1

	TOTAL R$
	98.894,16
	
112.	Portanto, com base no Relatório de Cumprimento do Objeto e Financeiro, que embasa a alegação de defesa original, e também nos elementos que integram a defesa complementar, pode-se concluir que, sob a estrita ótica financeira, resta comprovada a execução de despesas no montante de R$ 338.399,63  (R$ 168.538,00 + R$ 2.507,47 + R$ 3.300,00 + R$ 65.160,00 + R$ 98.894,16) .
113.	Ressalta-se, mais uma vez, que a apuração do referido valor atende tão somente ao critério objetivo de estar comprovada a aplicação do recurso, não levando em consideração a parcela de liberação a que se refere e, muito menos, se houve ou não funcionalidade no projeto - tópico esse que será analisado adiante. 
114.	Dito isso, propõe-se que a alegação seja acolhida em parte, reconhecendo como efetivamente comprovada a execução financeira de despesas no valor de R$ 338.399,63, a despeito da inexecução parcial das metas que contém as parcelas comprovadas.
Alegação: 'Da liberação da 2ª parcela somente em razão da aprovação da prestação de contas referente à 1ª parcela - Demonstração do cumprimento parcial das metas - disponibilização parcial dos recursos - Devolução da 3ª parcela - Utilização dos recursos recebidos em prol do projeto - Demonstração de que a execução parcial do objeto trouxe benefícios aos agricultores - Impossibilidade de ressarcimento sob pena de enriquecimento sem causa da União'  (peça 20, p. 57-64) 
115.	A despeito da extensa síntese do tópico de defesa em exame, a questão de fundo recai sobre a funcionalidade parcial das metas executadas e a imposição de ressarcimento pelos valores integralmente recebidos mediante o Contrato.
116.	A defesa iniciou sua abordagem remetendo às constatações a que se chegou na instrução inicial (peça 7, p. 4-5, itens 18-23) , com base nos Pareceres Técnicos SAF/MDA/2011 e SAF/MDA/2015, e no Parecer Circunstanciado GIGOV/VT 57/2017. De acordo com esses pareceres, em relação à 1ª parcela dos recursos, o auditor responsável pela referida instrução técnica teria restado prejudicado o exame da execução física do projeto, como um todo, uma vez que 'cinco, das oito metas previstas (Metas 2, 4, 5, 6 e 8) , não foram cumpridas, duas delas (Metas 1 e 3) foram cumpridas em desacordo com os valores previstos, e a Meta 7 foi apenas cumprida parcialmente'. No Parecer Gigov 57/2017, afirmara-se não ser possível mensurar os benefícios do projeto (funcionalidade parcial) , ante a apresentação apenas do REA 1. Quanto à 2ª parcela, a instrução inicial, mais uma vez, teria acatado os aludidos pareceres técnicos, no sentido de que não teriam sido cumpridos os objetivos previstos no Plano de Trabalho.
117.	Acerca disso, pontuou que a análise aos elementos apresentados - alegações, Relatório de Cumprimento do Objeto e Financeiro e documentos comprobatórios - possibilitam a compreensão de que 'o projeto trouxe grandes benefícios aos agricultores atendidos'. Reiterou que as evidências apresentadas demonstram que teria sido executada expressiva parte do projeto, e que as ações de formação de agricultores teriam promovido 'impactos e transformações significativas'.
118.	Arrematou citando Albert Einstein: 'Lembre-se que as pessoas podem tirar tudo de você, menos o seu conhecimento', para concluir que 'se os agricultores agregaram conhecimento para aperfeiçoas seu trabalho, data máxima vênia, é evidente que a execução parcial trouxe benefícios aos mesmos'.
119.	Na sequência, ao asseverar que houve proporcionalidade entre os benefícios advindos com o projeto (conhecimento) e os recursos a ele carreados, remeteu a entendimentos jurisprudenciais do TCU, em que se reconhece a possibilidade de aproveitamento de parcela divisível do objeto pactuado, desde que essa tenha funcionalidade para os beneficiários, para afastar a imputação do débito pela integralidade dos recursos transferidos - Acórdãos TCU 336/2011 - e 9464/2018, ambos da Primeira Câmara.
120.	Ressalvou, entretanto, que, diversamente dos julgados apontados, o caso vertente não comporta qualquer ressarcimento ao erário, 'uma vez que todo o recurso recebido foi integralmente utilizado no custeio do projeto'. A respeito, reproduziu ementa do REsp: 1121501 RJ 2008/0241018-0, Relator: Ministro SÉRGIO KUKINA (Data de Julgamento: 19/10/2017, T1 - PRIMEIRA TURMA, Data de Publicação: DJe 08/11/2017) , reiterando o entendimento prevalecente no STJ, pela 'impossibilidade de devolução de todos os valores pagos no âmbito do contrato anulado, se verificada a efetiva prestação dos serviços contratados, em ordem a se evitar o enriquecimento sem causa da Administração Pública'. 
121.	Adicionalmente, a defesa ponderou que não se mostra razoável o TCU desconsiderar o fato de que o extinto MDA e Caixa entenderam estar comprovado o REA, considerando que, por força de previsão contratual, o desbloqueio da 2ª parcela do ajuste se deu apenas após a prestação de contas da 1ª parcela.
122.	Acerca do fato, ressaltou que a instrução técnica inicial teria desconsiderado a aprovação da 1ª parcela em decorrência de terem ocorridos 'significativas modificações' no cronograma financeiro e execução de metas, em vez dos 'pequenos ajustes', como se concluiu no Parecer Técnico de 5/7/2011 (peça 2, p. 94-96) . Novamente, remeteu a julgados do TCU, nos quais, mesmo diante da execução do objeto em desconformidade com o Plano de Trabalho, não ocorreu a imputação de débito - Acórdão 8591/2018-TCU-Primeira Câmara e 5064/2015 - 2ª Câmara) .
123.	Arrematou que, no presente caso, não há que se falar em irregularidade punível, 'eis que todas as adequações realizadas tiveram o intuito de melhor atender os agricultores, além de terem o consentimento ou, até mesmo, partirem da própria Caixa Econômica Federal'. 
124.	Em face dos argumentos expendidos, postulou que seja afastado o débito imposto ao responsável, 'sob pena de flagrante enriquecimento ilícito sem causa da administração pública federal'.
Análise:
125.	Conforme já dito na análise ao tópico de defesa anterior (itens 75-98) , a execução de parte do Contrato de Repasse CR-279.778-86/2008 é fato, remanescendo a controvérsia apenas quanto à existência ou não de funcionalidade para os agricultores advinda das metas parcialmente implementadas pela Associação Chão Vivo.
126.	Veja-se a respeito que os pareceres técnicos emitidos no âmbito da Caixa - à exceção do Parecer Técnico SAF/MDA/2015  (peça 2, p. 10-14) , que considerou 'prejudicada' a análise da execução física do Contrato em razão da ausência do REA Final - alinharam-se no sentido de que os recursos foram corretamente utilizados, apresentando funcionalidade parcial, em face da comprovação da execução 'integral' de algumas das metas programadas (Parecer Técnico SAF/MDA/2011 - peça 2, p. 94-96 e Parecer Circunstanciado GIVOV/VT 57/2017, peça 2, p. 4-6) .
127.	Por sua vez, na instrução inicial deste processo (peça 7) , concluiu-se que em relação à 1ª parcela de recursos, o exame da execução física do objeto 'como um todo' (GRIFA-SE) restara prejudicado, em decorrência de problemas na execução, quais sejam, 'cinco, das oito metas previstas (Metas 2, 4, 5, 6 e 8) , não foram cumpridas, duas delas (Metas 1 e 3) foram cumpridas em desacordo com os valores previstos, e a Meta 7 foi apenas cumprida parcialmente'. De igual modo, quanto à 2ª parcela, entendeu-se que a ausência da prestação de contas e do REA Final corroboraram a conclusão de que 'o contratado não executou integralmente várias metas, e algumas que teria executado não corresponderam, em metodologia e valores, com o PAT aprovado, não podendo ser consideradas satisfatórias'.
128.	Como se vê, a instrução inicial enfatizou que a execução física do objeto 'como um todo' fora prejudicada em razão do cumprimento apenas parcial de algumas das metas programadas, enfocando o projeto de modo sistêmico. No entanto, concluiu que a ausência de funcionalidade fora evidenciada pelo não atingimento das metas do REA 1 e não apresentação do REA 2 homologado e respectiva prestação de contas parcial.
129.	Em face da defesa apresentada pelo responsável (peças 20-139, 143 e 146) , entende-se de que a conclusão acerca da funcionalidade das metas executadas no Contrato, ainda que parcialmente, mereça ser revista (peças 7, 8 e 9) .
130.	Com efeito, o delineamento do projeto, tal como sintetizado no início dessa análise de alegações de defesa (item 68 e subitens) , permite entrever que, dentre as metas desenvolvidas pela Associação Chão Vivo, algumas se revestem de um nível autonômico que, em alguma medida, permitem ter aferida sua funcionalidade intrínseca, independentemente de sua participação sistêmica no projeto 'como um todo'. 
131.	Nesse diapasão, compreende-se como meta autônoma aquela cujas ações/atividades, nela previstas, produzam efeitos/benefícios mensuráveis, independentemente do resultado final do projeto implementado, vale dizer, até mesmo dele prescindindo.
132.	Por outro lado, outras das metas apresentadas não se justificam isoladamente, de forma que suas ações/atividades se preordenam à consecução dos objetivos finalísticos do projeto, com o qual apresentam visceral relação de interpendência, não havendo como se lhes atribuir funcionalidade autônoma, dissociada de sua função no todo. 
133.	Na categoria acima referida podem ser inseridas as seguintes ações/atividades: oficina de formação de equipe técnica de executores do projeto (META 7.4) ; viagem de intercâmbio (META 8.1) ; e os seminários realizados - seminário de monitoramento e avaliação de atividades (META 7.5) ; seminários da rede de ATER (META 7.6) ; seminário estadual de avaliação do projeto (META 7.7) . Essas ações/atividades não se dotam de autonomia intrínseca, delas não se podendo auferir qualquer funcionalidade senão no âmbito do projeto.
134.	Em oposição, não se pode negar a autonomia das visitas técnicas e das oficinas temáticas nele contempladas, a saber, oficina de implantação de técnicas e práticas sustentáveis e correspondentes visitas técnicas (META 1.1 e 1.2) ; oficinas sobre adequação da propriedade para certificação orgânica (META 2.1) ; oficina de comercialização da produção familiar (META 3.1) ; oficinas de agregação de valor à produção familiar (META 4.1) ; oficina sobre geração de renda e crédito (META 5.1) ; oficinas sobre crédito e gestão (META 6.1) .
135.	Ainda que as listas de presença analisadas no item 84 (supra) demonstrem o não atingimento da totalidade das oficinas programadas em relação às metas 1.1, 3.1, e 6.1, é inexorável que o público de 2.789 pessoas por elas atingido (vide tabelas 1, 2 e 3 do item 76) hauriu conhecimento de temas que, objetivamente, podem ser aproveitados nos fins a que se destinam, independentemente da execução do projeto em sua inteireza.
136.	Vale dizer, ainda que parte das metas não tenha sido cumprida, outra tenha sido cumprida parcialmente ou em desacordo com os valores previstos, e independentemente de ter sido prestado contas da 2ª parcela e apresentado o REA Final, uma parcela de agricultores pode ser comprovadamente beneficiada com conhecimento técnico e útil, advindo do emprego de recursos públicos federais.
137.	Nesse ponto, assiste integral razão à defesa quando afirma: 'Não se nega que o projeto não foi concluído, no entanto, não se pode fechar os olhos para o fato de que a execução parcial trouxe conhecimentos aos agricultores' (Grifos do original) . 
138.	Conquanto o conceito de 'conhecimento' se revista de intangibilidade material - circunstância que, em tese, poderia restringir sua absorção pelo sentido de 'funcionalidade' e 'prestabilidade', que a jurisprudência consolidada do TCU adota como parâmetro para apreciar hipóteses de inexecução parcial de objeto - cumpre realçar que, na hipótese dos autos, tem-se comprovada a execução de parcelas autônomas do projeto (oficinas) , cujos valores puderam ser devidamente quantificados, conforme analisado no item 87 desta instrução.
139.	Nesse contexto, entende-se que deva ser reconhecida funcionalidade às parcelas das metas do projeto que efetivamente foram executadas, independentemente do pleno atingimento dessas, na linha da jurisprudência indicada pela defesa, a qual se complementa com os seguintes julgados:
Na hipótese de execução parcial do objeto, ocorrerá redução proporcional do débito somente quando a fração executada puder ser aproveitada para fins de atendimento aos objetivos do convênio. (Acórdão 10988/2015-TCU-Segunda Câmara) ;
Quando for constatada inexecução parcial injustificada do objeto, somente deve ser imputado ao responsável débito correspondente ao valor total do convênio na hipótese de imprestabilidade da fração executada e de frustração total dos objetivos do ajuste. (Acórdão 1559/2011-TCU-Segunda Câmara) .
Quando obra executada por meio de convênio, apesar de não concluída, puder ser aproveitada ao fim a que se destinava e a comunidade usufruir da sua funcionalidade, não se imputa débito no montante já dispendido, de modo a evitar enriquecimento sem causa da União. (Acórdão 3459/2019-TCU-Segunda Câmara) 
Na hipótese de execução parcial do objeto, ocorrerá redução proporcional do débito somente quando a fração executada puder ser aproveitada para fins de atendimento aos objetivos do convênio. (Acórdão 1460/2018-TCU-Segunda Câmara) (GRIFA-SE) 
140.	Nessa ordem de ideias, entende-se que os valores comprovados em relação às metas 7.4 (oficina de formação de equipe técnica de executores do projeto) , 7.6 (seminários da rede de ATER) , 8.1 (viagem de intercâmbio) , conforme o quadro no item 100 supra, devam ser desconsiderados para fins de abatimento no débito, uma vez que constituem atividades não autônomas que, isoladamente do projeto, não apresentam funcionalidade à população beneficiária (itens 114-118) .
141.	Portanto, em relação a esse ponto, entende-se que devam ser acolhidas as alegações, de modo a se excluir do débito imposto ao responsável a quantia de R$ 282.182,63  (R$ 61.652,50 + R$ 9.922,50 + R$ 38.238,00 + R$ 2.508,00 + R$ 2.507,47 + R$ 3.300,00 + R$ 65.160,00 + R$ 98.894,16)  apurada na análise do tópico de defesa precedente, em razão de se comprovar o aproveitamento útil de parcelas executadas do projeto, em favor dos agricultores beneficiários.
142.	Por conseguinte, é de se refutar a pretensão do defendente quanto ao afastamento integral do débito (peça 20, p. 61 e 64) , uma vez que resta demonstrada a inexecução da maior parte do objeto contratado, ou a possibilidade de aproveitamento de parcela executada.
143.	Vale acrescer a esse respeito que, em sua maior parte, as evidências apresentadas pela defesa (peças 21-139, 143 e 146) não permitem confirmar as informações apresentadas acerca da execução do Contrato, prestadas na parte inicial do arrazoado de defesa (peça 20, p. 3-54) , especificamente em relação à superação dos parâmetros pactuados para as seguintes metas: 1.1 (item 55.2.1.1.1) ; 4.1 (item 55.2.1.5) ; 7.1 (itens 77 e 78) .
144.	Além disso, as incontáveis incongruências e inconsistências de informações prestadas pela defesa, conforme já mencionado no item 95 desta instrução, reduzem o potencial probatório de parte das informações e dos elementos acostados, embora, como já dito, tal circunstância em nada tenha comprometido o exame das alegações.
145.	Diante do exposto, manifesta-se pelo acolhimento parcial das alegações analisadas neste tópico, reiterando-se o entendimento de que deva ser excluída do débito imposto ao responsável a quantia de R$ 282.182,13, por restar comprovado o aproveitamento útil de parcelas executadas do projeto, em favor dos agricultores beneficiários.
Alegação: 'Da inexistência de conduta dolosa que tenha provocado dano ao erário. Fundamentos jurídicos trazidos pela LINDB e pelo Decreto regulamentador nº 9830/2019'
146.	Em síntese, a defesa sustentou que 'não foi ventilada e muito menos provada a ocorrência de conduta dolosa com a finalidade de imputar dano ao erário, nem sequer qualquer ocorrência de erro grosseiro'.
147.	Nessa linha, alegou que o defendente teria demonstrado que o projeto fora devidamente executado, tendo sido utilizados todos os valores recebidos, e que não há nos autos qualquer indício de existência de má-fé, razão pela qual postulou o afastamento de sua responsabilidade, devendo o caso ser analisado à luz da Lei 13.655, de 2018, e do Decreto nº 9.830, de 2019, que implementaram nova sistemática de responsabilização a ser aplicada, inclusive, nos tribunais de contas.
148.	Em abono ao alegado, apresentou excertos dos diplomas legais que menciona, para assinalar que 'o agente público somente poderá ser responsabilizado por suas decisões se agir ou se omitir com dolo, direto ou eventual, ou cometer erro grosseiro, no desempenho de suas funções', alertando que a responsabilização nesses casos deve ser precedida da comprovação, nos autos, da caracterização fática do dolo ou erro grosseiro.
Alegação: 'Dos princípios da razoabilidade, proporcionalidade e boa-fé'
149.	Nesse tópico, a defesa acresceu considerações gerais acerca dos princípios constitucionais aludidos, no intuito de demonstrar a 'a plena e irrestrita boa-fé no caso em tela, vez que as inconsistências assacadas em desfavor do ora Defendente não são provenientes de má-fé'.
150.	Ao fim, postulou que o TCU, à luz desses princípios, sopese se o responsável deva ser responsabilizado no presente caso, uma vez que teria sido demonstrada a execução do objeto, 'com a integral utilização dos recursos recebidos, que culminou com uma farta gama de benefícios aos agricultores, mesmo tendo o projeto se interrompido antes de sua conclusão'.
151.	Pela correlação intrínseca entre as duas alegações expostas, seus conteúdos serão analisados conjuntamente.
Análise: 
152.	Preliminarmente, anota-se que a jurisdição de contas levada a termo pelo TCU se baliza não apenas nas garantias e princípios explícitos consagrados pelo Texto Constitucional - garantias ao devido processo legal, ampla defesa e contraditório, e princípios da legalidade, moralidade, impessoalidade, publicidade e eficiência - orientando-se, também, pelos princípios da proporcionalidade, razoabilidade e da segurança jurídica, dentre outros.
153.	De igual modo, cumpre pontuar que este Tribunal possui entendimento consolidado no sentido de que a responsabilização e o dever de indenizar prejuízos aos cofres públicos se condiciona à comprovação de dolo ou culpa (e.g. Acórdãos 1691/2020 e 1465/2016 e 249/2010, todos do Plenário) .
154.	Na alegação em exame, a defesa sustentou que, no presente caso, não teria se verificado a ocorrência de dolo ou má-fé, por parte do responsável, além do que, em sua responsabilização, deveriam ser consideradas as 'circunstâncias práticas' (art. 22 LINDB, incluído pela Lei 13.655, de 2018) , bem como a necessidade de restarem configurados o dolo ou o erro grosseiro, na forma do Decreto nº 9.830, de 2019 (art. 12) .
155.	Ora, não se olvida as vicissitudes pela qual a defesa alegou ter passado a Associação Chão Vivo, no período em que foi executado o Contrato, as quais culminaram em sua suspensão, em 4/5/2012, conforme sobejamente reiterado no arrazoado à peça 20. Também se leva em conta as alegadas interferências do MDA e da Caixa, na execução do ajuste, bem como as peculiaridades na cultura do café, que, de segundo alegado, 'num período de 5 meses, entre abril e agosto, as atividades coletivas como oficinas, seminários, encontros, intercâmbios ficaram totalmente prejudicadas sem a participação efetiva do público envolvido' (peça 20, p. 6 e 7) .
156.	Não obstante, impende rememorar que a irregularidade imputada ao responsável consistiu, especificamente, em não comprovar a boa e regular gestão dos recursos oriundos do Contrato de Repasse CR- 279.778-86/2008, em virtude da não execução integral do objeto ['sem funcionalidade, evidenciada pelo não atingimento das metas do REA -1'] e não apresentação do REA - 2 homologado e respectiva prestação de contas parcial. 
157.	Ao se deixar de lado a questão da 'ausência de funcionalidade' já tratada nesta instrução (itens 125-145) , remanescem imputações ao responsável que denotam, inequivocamente, sua inobservância ao dever geral de prestar contas (no caso da 2ª parcela) , estabelecido no Contrato pela Cláusula Terceira, item 3.2, alíneas 'a', 'c' e 'd' e Décima Segunda, item 12.  Por sua vez, em relação a diversas metas não cumpridas integralmente (Meta 1.2, 7.1, 7.2, 7.3 e 8.1) a defesa não apresentou qualquer justificativa e/ou evidência para tal, ou apresentou evidências ineficazes para comprovar o alegado, também sem qualquer justificativa para a insuficiência probatória, como é o caso das oficinas e documentos fiscais relacionados às Metas 1.1, 1.2, 5.1, 7.1, 7.2 e 7.3. 
158.	Em tal contexto, o pretendido reconhecimento da boa-fé do responsável resta prejudicado. Como é cediço, no âmbito do TCU, a boa-fé deve ser comprovada no caso concreto, 'sendo considerado de boa-fé o responsável que, embora tenha concorrido para o dano ao erário ou outra irregularidade, seguiu as normas pertinentes, os preceitos e os princípios do direito. A análise da conduta, portanto, é feita sob o ponto de vista objetivo, sem que seja necessária a comprovação de má-fé  (dolo) , mas apenas da ausência de boa-fé objetiva, para a responsabilização do agente' (Acórdão 7936/2018-TCU-Segunda Câmara) (GRIFA-SE) .
159.	Como visto, é despicienda a caracterização da má-fé no caso, uma vez que a inobservância a deveres contratuais assumidos (item 157) evidencia a ausência da boa-fé objetiva do responsável.
160.	Noutra perspectiva, ressalta-se que o TCU entende que as introduções promovidas pela Lei de Introdução às Normas do Direito Brasileiro (LINB) pela Lei 13.655/2018 não provocaram modificação nos requisitos necessários para a responsabilidade financeira por débito, como se depreende dos seguintes enunciados de Jurisprudência Selecionada:  
O dever de indenizar os prejuízos ao erário permanece sujeito à comprovação de dolo ou culpa, sem qualquer gradação, como é de praxe no âmbito da responsabilidade aquiliana, inclusive para fins do direito de regresso (art. 37, § 6º, da Constituição Federal) . As alterações promovidas na Lei de Introdução às Normas do Direito Brasileiro (LINB) pela Lei 13.655/2018, em especial a inclusão do art. 28, não provocaram modificação nos requisitos necessários para a responsabilidade financeira por débito. (Acórdão 2391/2018-TCU-Plenário) 
A regra prevista no art. 28 da LINDB  (Decreto-lei 4.657/1942) , que estabelece que o agente público só responderá pessoalmente por suas decisões ou opiniões técnicas em caso de dolo ou erro grosseiro, não se aplica à responsabilidade financeira por dano ao erário. O dever de indenizar prejuízos aos cofres públicos permanece sujeito à comprovação de dolo ou culpa, sem qualquer gradação, tendo em vista o tratamento constitucional dado à matéria (art. 37, § 6º, da Constituição Federal) . (Acórdão 5547/2019-TCU-Primeira Câmara) 
161.	Especificamente em relação ao erro grosseiro, destaca-se o seguinte julgado:
Acórdão 2681/2019-TCU-Primeira Câmara  (Recurso de Reconsideração, Relator Ministro Benjamin Zymler) 
Responsabilidade. Culpa. Erro grosseiro. Convênio. Cláusula. Descumprimento. Multa.
Para fins de responsabilização perante o TCU, pode ser tipificado como erro grosseiro o descumprimento de regra expressa em instrumento de convênio. Tal conduta revela nível de atenção aquém ao de uma pessoa com diligência abaixo do patamar médio, o que configura culpa grave, passível de multa. (GRIFA-SE) 
162.	Diante dessas considerações e também dos entendimentos jurisprudênciais mencionados anteriormente, entende-se que as alegações, ora em exame, devam ser rejeitadas. 
Alegação: 'Da impossibilidade de responsabilização objetiva do ora defendente' (peça 170, p. 17-18) 
163.	Por fim, a defesa argumentou que a responsabilização do Sr. Luiz Henrique Toniato teria sido objetiva, fundando-se unicamente no fato de ser ele o representante legal da entidade, 'em determinado espaço temporal', não sendo a ele imputada a prática de qualquer ato específico.
Análise
164.	De início, cumpre esclarecer à defesa que o TCU, quando julga as contas dos administradores públicos, se baseia na responsabilidade subjetiva, que é a obrigação de reparar o dano causado à Administração, seja por culpa ou por dolo no desempenho de suas funções (cf. jurisprudência selecionada - Acórdão 11441/2011-TCU-Segunda Câmara) .
165.	Para a responsabilização perante o Tribunal, exige-se o concurso de três pressupostos: i) o ato ilícito na gestão dos recursos públicos; ii) culpa ou dolo; e iii) o nexo de causalidade entre o dano e o comportamento do agente. Admite-se a ocorrência de excludentes de culpabilidade, tal como a inexigibilidade de conduta diversa ou a ausência de potencial conhecimento da ilicitude.
166.	No presente caso, restou devidamente caracterizada a conduta imputada ao responsável, por ocasião de sua citação (peça 13) , senão vejamos:
Conduta: apresentar REA-1 e prestação de contas parcial respectiva, referente à 1ª parcela dos recursos liberados, em desacordo com o Projeto de Atividades aprovado, sem o devido cumprimento das metas pactuadas; e não apresentar o REA-2 e respectiva prestação de contas parcial, referente à 2ª parcela, para homologação, nem a documentação complementar respectiva para aprovação da prestação de contas parcial pela Caixa;
167.	A esse respeito, é oportuno remontar ao entendimento do TCU, consubstanciado no Acórdão 1905/2004-TCU-Segunda Câmara, senão vejamos:
Por certo não se aplica no âmbito do processo no TCU a teoria da responsabilidade objetiva, que prescinde a demonstração de culpa ou dolo. Contudo, o parágrafo único do art. 70 da Constituição Federal impõe ao gestor público o dever de demonstrar a boa e regular aplicação dos recursos sob sua guarda, sendo que a omissão ou falta de exação no cumprimento dessa obrigação induz a presunção de culpa. Não cabe ao Tribunal de Contas da União provar a culpa do agente público, mas antes exigir que esse demonstre por meio da competente prestação de contas, que administrou o patrimônio público de acordo com a lei. Caso não logre produzir tal prestação de contas, restará presumida sua culpa. (Grifos do original) 
168.	Destarte, manifesta-se por que seja rejeitada a alegação de que o Sr. Luiz Henrique Toniato estaria sendo responsabilizado de forma objetiva, sem a imputação de qualquer ato a ele atribuído.
CONCLUSÃO
167.	Em face da análise promovida nos itens 64-168, verifica-se que as alegações de defesa apresentadas pelo Sr. Luiz Henrique Toniato, original e complementarmente, embora não tenham o condão de afastar a irregularidade de suas contas, prestam-se a comprovar a execução de parcela útil dos recursos recebidos pela Associação Chão Vivo, no valor de R$ 282.182,63, por força do Contrato de Repasse CR 279.778-86/2008/MDA/Caixa, os quais se propõe sejam abatidos das parcelas mais antigas do débito originalmente apurado, devendo ser parcialmente acolhida a defesa apresentada.
168.	Por sua vez, a Associação Chão Vivo manteve-se silente em relação à citação, devendo ser considerada revel, na forma do art. 12, § 3º, da Lei 8.443/1992. Todavia, as alegações de defesa apresentadas pelo Sr. Luiz Henrique Toniato aproveitam à entidade, possibilitando o afastamento da parcela de recursos efetivamente comprovada pelo referido responsável.
169.	No que tange ao exame da boa-fé, para fins de concessão de novo prazo para o recolhimento do débito sem a incidência de juros de mora (art. 202 do Regimento Interno do TCU) , a análise empreendida não permite reconhecê-la em relação ao Sr. Luiz Henrique Toniato, uma vez que deixou de cumprir com o seu dever legal de prestar contas da 2ª parcela dos recursos recebidos, contrariando o disposto no Contrato pela Cláusula Terceira, item 3.2, alíneas 'a', 'c' e 'd' e Décima Segunda, item 12.  Por sua vez, em relação a diversas metas não cumpridas integralmente (Meta 1.2, 7.1, 7.2, 7.3 e 8.1, conforme item 5.2 e subitens supra) , além de não apresentar qualquer justificativa e/ou evidência para tal, apresentou evidências insuficientes para comprovar suas alegações, notadamente em relação às oficinas e documentos fiscais relacionados às Metas 1.1, 1.2, 5.1, 7.1, 7.2 e 7.3 (vide itens 71, 77 e 78) .
170.	Destarte, na linha do Acórdão 2649/2015-TCU-Segunda Câmara, não reconhecida a boa-fé na conduta da pessoa física responsável pelo débito apurado, não há razões, em termos de isonomia, economia processual e fundamento jurídico, para que seja conferida oportunidade preliminar de recolhimento de débito (art. 202, § 3º, do Regimento Interno/TCU) à pessoa jurídica responsabilizada solidariamente pelo dano (em face da impossibilidade de avaliação da boa-fé deste tipo de ente) , devendo o Tribunal, desde logo, proferir o julgamento definitivo de mérito pela irregularidade das contas de ambos, com base no art. 16, inciso III, 'b' e 'c' da Lei 8.443/1992, sem prejuízo da multa prevista no art. 57 do mesmo diploma legal.
171.	Por fim, considerando que a execução do projeto foi suspensa em 4/5/2012, o prazo final para prestação de contas recaiu em 3/6/2012. Dessa forma, não se verifica nos autos a ocorrência da prescrição punitiva do TCU, nos termos do Acórdão 1441/2016-TCU-Plenário, uma vez que o ato que determinou a citação dos responsáveis ocorreu em 25/6/2019 (peça 9) .
172.	No tocante à possibilidade de prescrição da pretensão ressarcitória do erário, aventada no parecer do MPTCU à peça 162 (vide item 44 supra) , se esclarece que os embargos opostos no julgamento do RE 633.886, foram rejeitados pela maioria da Suprema Corte (Plenário, Sessão Virtual de 13.8.2021 a 20.8.2021) , confirmando, portanto, a abrangência da deliberação prolatada na fixação do tema 899, razão por que se deve adotar a orientação prevalente no TCU, no sentido de que a matéria ali tratada alcançaria tão somente a fase judicial de cobrança do título extrajudicial, não atingindo os processos de controle externo, mantendo-se, desse modo,  a interpretação adotada pela Suprema Corte, em 2008, no Mandado de Segurança - MS 26.210, oportunidade em que foi definida a tese da imprescritibilidade das ações de ressarcimento ao erário:
A suspensão pelo STF das demandas nas quais esteja em questão a prescritibilidade da pretensão de ressarcimento ao erário com base em decisão de tribunal de contas (RE 636.886/STF) alcança tão somente a fase judicial de cobrança do título extrajudicial, não atingindo os processos de controle externo em trâmite. Até julgamento definitivo em contrário pelo STF, permanece o entendimento do TCU acerca da imprescritibilidade das pretensões de ressarcimento decorrentes de tomadas de contas especiais. (Acórdão 1267/2019-TCU-Plenário, Relator: Min. AROLDO CEDRAZ) 
A suspensão pelo STF das demandas nas quais esteja em questão a prescritibilidade da pretensão de ressarcimento ao erário com base em decisão de tribunal de contas (RE 636.886/STF) alcança tão somente a fase judicial de cobrança do título extrajudicial, não atingindo os processos de controle externo em trâmite. Até julgamento definitivo em contrário pelo STF, permanecem imprescritíveis as pretensões de ressarcimento decorrentes de tomadas de contas especiais. (Acórdão 7930/2018-TCU-Segunda Câmara, Relatora: Min. ANA ARRAES) .
PROPOSTA DE ENCAMINHAMENTO
173.	Diante do exposto, submete-se os autos à consideração superior, propondo ao Tribunal:
a) considerar revel a Associação Chão Vivo (CNPJ: 03.920.401/0001-58) , com fulcro no art. 12, § 3º, da Lei 8.443/1992, dando-se seguimento ao processo;
 b) acolher parcialmente as alegações de defesa apresentadas pelo Sr. Luiz Henrique Toniato (CPF: XXX.518.657-XX) , abatendo-se da dívida o valor de R$ 282.182,63, nas primeiras parcelas de recursos desbloqueados;
c) com fundamento nos arts. 1º, inciso I; 16, inciso III, alínea 'c'; 19 e 23, inciso III, todos da Lei 8.443/1992, e nos arts. 1º, inciso I; 209, inciso III; 210 e 214, inciso III, do Regimento Interno TCU, julgar irregulares as contas da Associação Chão Vivo (CNPJ: 03.920.401/0001-58) e do Sr. Luiz Henrique Toniato (CPF: XXX.518.657-XX) , e condená-los ao pagamento das quantias a seguir especificadas, abatidas as quantias ressarcidas, com a fixação do prazo de quinze dias, a contar da notificação, para comprovar, perante o Tribunal (art. 214, inciso III, alínea 'a', do Regimento Interno) , o recolhimento da dívida aos cofres do Tesouro Nacional, atualizada monetariamente e acrescida dos juros de mora, calculados a partir da data discriminada, até a data do recolhimento, na forma prevista na legislação em vigor:
	Data de origem
	Valor Histórico (R$) 
	Débito/
Crédito

	10/8/2011
	140.577,06
	D

	26/8/2011
	20.000,00
	D

	29/8/2011
	6.258,79
	D

	5/9/2011
	1.802,99
	D

	16/9/2011
	9.137,72
	D

	30/9/2011
	15.360,00
	D

	13/10/2011
	27.902,50
	D

	28/10/2011
	5.300,00
	D

	4/11/2011
	14.000,00
	D

	11/11/2011
	11.884,06
	D

	11/11/2011
	11.000,00
	D

	24/11/2011
	25.063,06
	D

	2/12/2011
	 (-) 144.975,39
	C

	7/12/2011
	8.394,77
	D

	13/1/2012
	1.739,80
	D

	27/1/2012
	6.113,34
	D

	27/1/2012
	280,00
	D

	15/2/2012
	11.306,03
	D

	13/3/2012
	8.373,80
	D

	9/4/2012
	2.507,47
	D

	18/4/2012
	11.026,49
	D

	4/5/2012
	2.520,00
	D

d) aplicar, individualmente, à Associação Chão Vivo (CNPJ: 03.920.401/0001-58) e ao Sr. Luiz Henrique Toniato (CPF: XXX.518.657-XX) , a multa prevista no art. 57 da Lei 8.443, de 1992 c/c o art. 267 do Regimento Interno do TCU, fixando-lhes o prazo de quinze dias, a contar da notificação, para que comprovem, perante o Tribunal (art. 214, III, alínea 'a', do Regimento Interno do TCU) , o recolhimento da dívida aos cofres do Tesouro Nacional, atualizada monetariamente desde a data do acórdão que vier a ser proferido por este Tribunal até a data do efetivo recolhimento, se paga após o vencimento, na forma da legislação em vigor;
e) 	autorizar, desde logo, a cobrança judicial das dívidas, caso não atendidas as notificações, na forma do disposto no art. 28, inciso II, da Lei 8.443/1992;
f) autorizar também, desde logo, se requerido, com fundamento no art. 26, da Lei 8.443, de 1992, c/c o art. 217, §§ 1º e 2º do Regimento Interno do TCU, o parcelamento da (s) dívida (s) em até 36 parcelas, incidindo, sobre cada parcela, corrigida monetariamente, os correspondentes acréscimos legais, fixando-lhe o prazo de quinze dias, a contar do recebimento da notificação, para comprovar, perante o Tribunal, o recolhimento da primeira parcela, e de trinta dias, a contar da parcela anterior, para comprovar os recolhimentos das demais parcelas, devendo incidir, sobre cada valor mensal, atualizado monetariamente, os juros de mora devidos, no caso do débito, na forma prevista na legislação em vigor, alertando os responsáveis de que a falta de comprovação do recolhimento de qualquer parcela importará o vencimento antecipado do saldo devedor, nos termos do § 2º do art. 217 do Regimento Interno deste Tribunal;
g) enviar cópia do Acórdão que vier a ser proferido Secretaria Especial de Agricultura Familiar e do Desenvolvimento Agrário da Casa Civil da Presidência da República (Sead) , à Caixa Econômica Federal e aos responsáveis, para ciência, informando que a deliberação, acompanhada do Relatório e Voto que a fundamentarem, estará disponível para consulta no endereço www.tcu.gov.br/acordaos, além de esclarecer que, caso requerido, o TCU poderá fornecer as correspondentes cópias, em mídia impressa, aos interessados e às responsáveis arrolados nestes autos;
h) encaminhar cópia da deliberação, bem como do relatório e do voto que a fundamentarem, ao Procurador-Chefe da Procuradoria da República no Estado do Espírito Santo, nos termos do § 3º do art. 16 da Lei 8.443/1992 c/c o § 7º do art. 209 do Regimento Interno do TCU, para adoção das medidas que entender cabíveis.
i) alternativamente, caso o Relator entenda por bem, realizar nova citação da Associação Chão Vivo, por meio de novo edital."
2.	O MP/TCU, representado pelo Procurador Marinus Eduardo De Vries Marsico, manifesta-se, em parecer à peça 200, de acordo com a proposta da unidade técnica.
	É o Relatório.

Rodrigo Fardin (OAB/ES 18.985), representando Luiz Henrique Toniato.

Procurador Marinus Eduardo De Vries Marsico.

TOMADA DE CONTAS ESPECIAL. CONTRATO DE REPASSE. NÃO COMPROVAÇÃO DA BOA E REGULAR GESTÃO DE PARTE DOS RECURSOS. CITAÇÃO. REVELIA DA ENTIDADE. REJEIÇÃO PARCIAL DAS ALEGAÇÕES DE DEFESA DO RESPONSÁVEL. REDUÇÃO DO VALOR DO DÉBITO. CONTAS IRREGULARES. DÉBITO. MULTA.

TOMADA DE CONTAS ESPECIAL (TCE)

Secretaria de Controle Externo de Tomada de Contas Especial (SecexTCE).

Trata-se de Tomada de Contas Especial instaurada pela Secretaria Especial de Agricultura Familiar e do Desenvolvimento Agrário da Casa Civil da Presidência da República (Sead) em desfavor da Associação Chão Vivo e de seus ex-Presidentes, Luiz Henrique Toniato (gestão 2010-2012) e José Luiz Grisotto Ribeiro (gestão 2012-2014) , em razão da inexecução do objeto e omissão no dever de prestar contas dos recursos do Pronater repassados por meio do Contrato de Repasse CR-279.778-86/2008/MDA/Caixa (Siafi 649245) , celebrado com o extinto Ministério do Desenvolvimento Agrário (MDA) .
2.	O ajuste foi firmado no valor total de R$ 719.562,00, sendo R$ 642.912,00 à conta do concedente e R$ 76.650,00 a título de contrapartida da convenente. Foi efetivamente desbloqueado pela Caixa Econômica Federal o valor de R$ 422.616,60. A vigência do ajuste ocorreu no período de 31/8/2008 a 31/12/2013.
3.	O contrato de repasse tinha por objeto oportunizar a formação de agricultores familiares, mulheres e jovens trabalhadores rurais, para o desenvolvimento de ações estratégicas nas propriedades e territórios, a fim de melhorar a qualidade de vida através de sistemas de produção sustentáveis, acesso ao crédito e comercialização da produção familiar. Seu plano de trabalho previu a execução das seguintes atividades (peça 2, p. 63-76) :
	a)	120 oficinas temáticas sobre implantação de técnicas e práticas sustentáveis nas propriedades dos agricultores participantes;
	b) 	400 visitas técnicas aos agricultores familiares participantes do projeto;
	c)	50 oficinas técnicas sobre adequação da propriedade familiar à legislação para certificação orgânica;
	d) 180 oficinas sobre comercialização de produção familiar;
	e) 10 oficinas sobre agregação de valor à produção familiar e unidades de beneficiamento;
	f)	24 oficinas sobre geração de renda e crédito;
	g)	24 oficinas sobre crédito e gestão para jovens agricultores;
	h) elaboração e produção de 8470 folders para a divulgação dos objetivos e ações do projeto;
	i) elaboração e produção de 90.000 boletins informativos sobre temas abordados no projeto;
	j)	produção de 40 releases para a divulgação do projeto;
	k)	1 oficina de formação da equipe técnica e executores do projeto;
	l)	3 seminários de monitoramento e avaliação das atividades do projeto;
	m)	1 seminário da Rede de ATER do ES;
	n)	1 seminário estadual de avaliação e monitoramento; e
	o)	20 viagens de intercâmbio e de troca de experiências no âmbito do projeto.
4.	O primeiro Relatório de Execução de Atividades (REA-1) e a prestação de contas parcial correspondentes aos recursos da primeira parcela liberada, no valor de R$ 215.847,40, foram inicialmente aprovados por meio do Parecer Técnico de 5/7/2011 (peça 2, pp. 94-96) . Assim, foi liberada a segunda parcela, no valor R$ 259.299,20. 
5.	Em razão da não apresentação da prestação de contas e do REA referentes à segunda parcela, foi instaurada a presente tomada de contas especial, ante a omissão no dever de prestar contas e a execução parcial do objeto. Foi imputado débito no valor total desbloqueado pela Caixa, ante a avaliação, conforme o Parecer Circunstanciado GIGOV/VT 0057/2017 (peça 2, pp. 4-6) , de que o contrato não cumpriu os objetivos previstos no Plano de Trabalho, nem gerou o benefício social esperado. Foram responsabilizados o então Presidente da Entidade, José Luiz Grisotto Ribeiro, e seu antecessor, Luiz Henrique Toniato.
6.	No âmbito deste Tribunal, por meio da instrução inicial à peça 7, a SecexTCE avaliou que não subsistia a omissão no dever de prestar contas, de responsabilidade de José Luiz Grisotto Ribeiro, ante a apresentação da prestação de contas da primeira parcela dos recursos, e considerando também que a responsabilidade pela não apresentação da prestação de contas da segunda parcela, bem como do respectivo REA, recaía sobre o dirigente antecessor. Dessa forma, remanesceu a irregularidade atinente à não comprovação da boa e regular gestão dos recursos, atribuída a Luiz Henrique Toniato. Foi então promovida a citação deste responsável, solidariamente com a Associação Chão Vivo, imputando-lhes o débito no valor total do repasse, descontados os valores já devolvidos pela Caixa Econômica Federal (Caixa) .
7.	O responsável apresentou alegações de defesa (peças 20-139, 142, 143, 145 e 146) . Por sua vez, apesar de terem sido realizadas três tentativas de citação via postal da Associação Chão Vivo (peças 12, 144 e 154) e uma citação por meio de edital (peça 153) , não houve atendimento à medida processual. Assim, na instrução à peça 159, a SecexTCE analisou as defesas apresentadas pelo Sr. Luiz Henrique Toniato, ocasião em que foi proposto julgar irregulares as contas dos responsáveis solidários, com a condenação ao pagamento do débito apurado e da multa prevista no art. 57 da Lei nº 8.443/1992.
8.	Vindo o processo ao meu Gabinete, determinei (peça 163) o seu retorno à unidade técnica, por considerar inválidas as citações via postal da entidade. Por conseguinte, determinei o refazimento da citação da Associação Chão Vivo em seu nome e endereço atualizado.
9.	Refeita a citação determinada (peças 165 e 168) , mais uma vez a entidade não apresentou alegações de defesa, tampouco recolheu o valor do débito que lhe foi imputado. Dessa forma, deve ser considerada revel, nos termos do art. 12, § 3º, da Lei 8.443/1992, dando-se prosseguimento ao processo.
10.	Por ocasião da nova citação da entidade, o responsável Luiz Henrique Toniato apresentou defesa complementar (peças 171 a 194) , a qual foi analisada pela SecexTCE, em conjunto com a defesa anteriormente ofertada. Dessa análise, por meio da instrução transcrita no relatório parte desta deliberação, a unidade técnica considerou que os elementos comprobatórios trazidos em ambas as defesas eram aptos a comprovar a regularidade de despesas no valor total de R$ 282.182,63. Assim, a unidade calculou o valor do débito, cujo somatório das parcelas resulta no valor histórico de R$ 195.572,49.
11.	Dessa forma, a SecexTCE, com o aval do Ministério Público junto ao TCU, propõe julgar irregulares as presentes contas com imputação do débito apurado solidariamente à Associação Chão Vivo e a Luiz Henrique Toniato, aplicando-lhes também a multa prevista no art. 57 da Lei 8.443/1992.
12.	Acolho o encaminhamento proposto pela unidade técnica, cuja análise adoto como parte das minhas razões de decidir, fazendo, entretanto, ajustes quanto ao valor e forma de imputação do débito.
13.	Estamos diante de situação de inexecução parcial do objeto custeado com recursos federais. Nessa situação, cabe avaliar a regularidade da aplicação dos recursos na parcela executada e, em relação à parcela considerada aplicada regularmente, impõe-se, ainda, a verificação do atingimento dos objetivos previstos no ajuste, ou seja, que tenha a funcionalidade esperada.
14.	A minuciosa análise da documentação constante originalmente do processo, somada àquelas trazidas pelo responsável a título de alegações de defesa em duas oportunidades, logrou comprovar, do ponto de vista financeiro, a regularidade de despesas no valor total de R$ 338.399,63. Por sua vez, com relação à avaliação da funcionalidade das metas consideradas regularmente executadas demonstrou que apenas R$ 282.182,63 foram aplicados em metas que resultam em funcionalidade para a população beneficiária, sendo, portanto, consideradas aproveitáveis do ponto de vista dos objetivos do contrato de repasse em tela.
15.	Considero adequados os critérios adotados para o enquadramento dos resultados atingidos como tendo ou não a funcionalidade desejada, de forma a considerá-los como aproveitáveis. Neste sentido, a unidade técnica avaliou que algumas das metas têm funcionalidade intrínseca, de forma autônoma, atingindo, por si só, parte dos resultados objetivados. Outras somente têm utilidade em caráter sistêmico, dentro do objeto como um todo, não tendo funcionalidade quando consideradas de forma independente.
16.	No primeiro caso (parcelas realizadas que apresentam funcionalidade) foram consideradas as seguintes metas: oficina de implantação de técnicas e práticas sustentáveis e correspondentes visitas técnicas (Metas 1.1 e 1.2) ; oficinas sobre adequação da propriedade para certificação orgânica (Meta 2.1) ; oficina de comercialização da produção familiar (Meta 3.1) ; oficinas de agregação de valor à produção familiar (Meta 4.1) ; oficina sobre geração de renda e crédito (Meta 5.1) ; e oficinas sobre crédito e gestão (Meta 6.1) .
17.	No segundo caso (parcelas realizadas, mas que não apresentam funcionalidade autônoma) , enquadrou-se: oficina de formação de equipe técnica de executores do projeto (Meta 7.4) ; viagem de intercâmbio (Meta 8.1) ; seminário de monitoramento e avaliação de atividades (Meta 7.5) ; seminários da rede de ATER (Meta 7.6) ; seminário estadual de avaliação do projeto (Meta 7.7) .
18.	Ressalte-se que o próprio responsável deu causa à perda dessa parcela considerada regularmente realizada sob o aspecto financeiro, mas sem funcionalidade, visto que essas metas somente seriam úteis no contexto da realização do objeto do ajuste como um todo. Porém ao apresentar o primeiro Relatório de Execução de Atividades (REA-1) e a prestação de contas parcial referente à 1ª parcela dos recursos liberados em desacordo com o Projeto de Atividades aprovado, sem o devido cumprimento das metas pactuadas, bem como não apresentar o REA-2 e a respectiva prestação de contas parcial, referente à 2ª parcela, o responsável deu causa ao bloqueio do restante dos recursos necessários à execução do restante do objeto, impedindo, assim, que o resultado final fosse atingido.
19.	Cabe, assim, acolher apenas parcialmente as alegações de defesa do responsável apresentadas na tentativa de demonstrar a correta aplicação da totalidade dos recursos liberados pela Caixa. Quanto às demais alegações apresentadas, por entender que a SecexTCE as refutou adequadamente, deixo de tecer considerações adicionais.
II
20.	Quanto ao débito apurado pela SecexTCE, tenho reparos a fazer.
21.	Verifico que, desde a citação inicial, a unidade técnica calculou o valor do débito com base nos saques da conta de poupança do ajuste na Caixa, para a conta vinculada, a título de débito, e aplicações da conta vinculada para a poupança, a título de crédito, conforme a tabela do item 6 da instrução transcrita no relatório integrante desta deliberação. Assim, o valor do débito imputado incluiu também os valores depositados a título de contrapartida, o que não se mostra correto.
22.	Posteriormente, considerando a redução do valor do débito em R$ 282.182,63, em decorrência do acolhimento parcial das alegações de defesa, este valor foi deduzido das parcelas mais antigas, resultando em um débito no valor histórico de R$ 195.572,49, mantendo-se a falha original. 
23.	Na verdade, o valor do débito deve ser calculado pela diferença entre o valor total dos recursos federais desbloqueados e o valor das despesas consideradas regulares, aplicando-se a essa última a proporcionalidade dos recursos federais no total do ajuste, resultando no valor histórico de R$ 170.492,95, conforme demonstrado a seguir: 
	A
	Valor total do ajuste
	R$ 719.562,00

	B
	Valor total dos recursos federais
	R$ 642.912,00

	C
	% de recursos federais no ajuste (B/A) 
	89,35%

	D
	Recursos federais desbloqueados
	R$ 422.616,60

	E
	Despesas consideradas regulares
	R$ 282.182,63

	F
	Proporção dos recursos federais nas despesas consideradas regulares (E x C) 
	R$ 252.123,65

	G
	Débito (D - F) 
	R$ 170.492,95

24.		Quanto à composição desse débito, entendo que deveria ser formada pelos valores de todas as parcelas de pagamento das despesas consideradas irregulares, nas respectivas datas de pagamento. Contudo, embora não esteja presente nos autos esse detalhamento, considero que, por economia processual, não se justifica, neste momento, retornar os autos à unidade técnica para apurar as datas e valores exatos de cada parcela do débito. Assim, avalio que, por ser mais favorável aos responsáveis, o débito deve ser composto pelas parcelas mais recentes dos saques da conta vinculada do ajuste, tal como feito pela unidade técnica, porém, sem lançar a parcela relativa à transferência da conta vinculada para a conta de poupança, tendo em vista que essa parcela não constituiu devolução de recursos ao concedente.
III
25.	Não incide no presente caso a prescrição da pretensão punitiva, nos termos do Acórdão 1441/2016-TCU-Plenário, tendo em vista que os desbloqueios dos recursos ocorreram nos exercícios de 2010 e 2011, e o prazo para prestação de contas se encerrou em 03/06/2012, não tendo decorrido, em relação a ambos os eventos, o prazo prescricional de dez anos até a data do ato que ordenou a citação e a audiência (25/06/2019 - peça 9) .
26.	Não há que se falar também em prescrição da ação de ressarcimento, mesmo em face do entendimento do Supremo Tribunal Federal exarado por ocasião do julgamento do RE 636.886/AL. Na mencionada decisão, o Ministro Alexandre de Moraes, relator do processo, anotou que "[a] pretensão de ressarcimento ao erário em face de agentes públicos reconhecida em acórdão de Tribunal de Contas prescreve na forma da Lei 6.830/1980 (Lei de Execução Fiscal) ". Portanto, o enunciado se refere à fase de execução judicial do título executivo decorrente de deliberação do Tribunal de Contas, uma vez que a prescrição se dá na forma da Lei 6.830/1980 (Lei de Execuções Fiscais) .
27.	O Plenário do STF, em julgamento virtual encerrado no dia 20/8/2021, rejeitou os Embargos de Declaração opostos pela Advocacia-Geral da União contra o referido julgado, por 8 votos a 2, vencidos os Ministros Luís Roberto Barroso e Édson Fachin apenas na tese de que a decisão deveria modular efeitos prospectivos. Nessa oportunidade o Relator da matéria, Ministro Alexandre de Moraes, pontuou o seguinte em seu voto, no que foi acompanhado pelos demais votos vencedores:
	" (...) 
	Os argumentos acima elencados conduzem à conclusão no sentido de que a pretensão executória de título executivo proveniente de decisão do TCU da qual resulte imputação de débito ou multa é prescritível; e, portanto, a ela se aplica o prazo prescricional da Lei de Execução Fiscal.
	Nenhuma consideração houve acerca do prazo para constituição do título executivo, até porque esse não era o objeto da questão cuja repercussão geral foi reconhecida no Tema 899, que ficou adstrito, como sobejamente já apontado, à fase posterior a formação do título.
	Reitere-se: Após a conclusão da tomada de contas, com a apuração do débito imputado ao jurisdicionado, a decisão do TCU formalizada em acórdão terá eficácia de título executivo e será executada conforme o rito previsto na Lei de Execução Fiscal (Lei 6.830/1980) , por enquadrar-se no conceito de dívida ativa não tributária da União, conforme estatui o art. 39, § 2º, da Lei 4.320/1964.
	Assim, são impertinentes as alegações do embargante no sentido de que devem ser esclarecidos o regramento, bem como os marcos inicial, suspensivos e interruptivos do prazo de prescrição, aplicáveis para o exercício da pretensão punitiva pelo TCU." 
	(...) (RE 636886 ED; Relator Ministro Alexandre de Moraes) (grifos acrescidos) 
28.	A decisão não atinge, portanto, a fase constitutiva do título executivo, a cargo dos Tribunais de Contas, mas sim a fase de sua execução, no âmbito do poder judiciário. 
29.	Consoante aduzi no Voto condutor do Acórdão 2107/2022-TCU-Primeira Câmara, recentemente foi prolatado o Acórdão 459/2022-TCU-Plenário, cujo voto vencedor foi produzido pelo Ministro Walton Alencar Rodrigues, em que restou entabulado o entendimento majoritário desta Corte, refletido no seguinte posicionamento, registrado no voto que decidiu o caso concreto em apreciação:
"Até que o Tribunal aprove projeto normativo com regulamentação da temática da prescrição, defendo seja mantido o entendimento consolidado nesta Corte de Contas quanto à imprescritibilidade das ações de reparação de dano ao Erário, com base no Enunciado 282 da Súmula de Jurisprudência do TCU, bem como a prescrição decenal da pretensão punitiva, prevista no artigo 205 do Código Civil, segundo as diretrizes aprovadas pelo Acórdão 1441/2016-TCU-Plenário."
30.	Naquela oportunidade, também decidiu o Tribunal:
"9.8. ordenar à Secretaria-Geral de Controle Externo (Segecex) a formação de grupo técnico de trabalho para que, em processo apartado, apresente a este Plenário projeto de normativo que discipline, de forma completa e detalhada, o tema da prescrição da pretensão ressarcitória e da prescrição da pretensão punitiva no âmbito do controle externo, tendo por base jurisprudência predominante do Supremo Tribunal Federal, adequando-a às especificidades das diversas formas de atuação do Tribunal de Contas da União, devendo incluir, no estudo que fundamentará o projeto de normativo, avaliação do impacto das teses prescricionais discutidas sobre as responsabilidades e danos apurados nos processos em andamento no Tribunal, sobretudo os mais sensíveis, relevantes e de elevada materialidade.
31.	Observa-se, portanto, a tese ainda vigente - enquanto não aprovada orientação diversa sobre a matéria, por normativo a ser deliberado em Plenário, e após os devidos estudos - é pela imprescritibilidade das ações de ressarcimento, baseado no disposto na Súmula TCU 282.
32.	Deixo de acolher a proposta de se autorizar, desde já, o parcelamento da dívida por entender que essa autorização depende de solicitação expressa por parte do devedor.
33.	Nos termos do art. 16, § 3º, da LO/TCU, c/c o § 7º do art. 209 do RI/TCU, deve ser enviada cópia da deliberação proferida nestes autos à Procuradoria da República no Estado do Espírito Santo para o ajuizamento das ações que considere cabíveis.
IV
34.	Registro, ainda, que o representante legal do Sr. Luiz Henrique Toniato apresentou solicitação de adiamento do julgamento destes autos (peça 207) , alegando, em essência, que não estaria conseguindo acesso à instrução da Secex-TCE (peça 197) , cuja análise pormenorizada seria necessária para a realização de sustentação oral.
35.	Entendo não haver razão para o deferimento do pedido.
36.	A mencionada instrução se encontra acostada aos autos desde 01/02/2022 e somente em em 19/05/2022, após a inclusão do processo na pauta da sessão de julgamento da Primeira Câmara de 24/05/2022, o responsável compareceu aos autos indicando dificuldades para acesso à instrução. Ademais, tão logo houve o requerimento de acesso à mencionada peça processual, a Seproc prontamente atendeu ao pedido em 20/05/2022 (peças 208 e 209) , o que conferiu tempo perfeitamente razoável para que o advogado tomasse conhecimento da instrução da Secex-TCE e preparasse a sua sustentação oral.
37.	Por fim, na data de 23/05/2022, véspera da sessão de julgamento, o advogado do responsável requereu, por meio da petição à peça 211, o reconhecimento da prescrição das pretensões punitiva e ressarcitória em relação aos fatos apurados nos autos. Além de se tratar de alegações de defesa adicionais apresentadas intempestivamente, a questão da prescrição já se encontra abordada nos itens 25 a 31 desta proposta de deliberação.
	Ante o exposto, manifesto-me por que o Tribunal aprove o Acórdão que ora submeto à apreciação deste Colegiado.
TCU, Sala das Sessões, em 24 de maio de 2022.
AUGUSTO SHERMAN CAVALCANTI 
Relator